ACORDAO-COMPLETO-2517607

ACÓRDÃO 18324/2021 ATA 39/2021 - PRIMEIRA CÂMARA

VISTA, relatada e discutida esta tomada de contas especial instaurada pela Secretaria Especial da Cultura contra a Rede de Arte, Ensino e Cidadania - Raec e seus ex-presidentes Tomé da Silva e Almino Cassiano Melo Feijão em face da ausência de comprovação da correta aplicação dos recursos do Convênio 510/2005, cujo objeto era o "apoio ao Projeto Estação Cidadania".
ACORDAM os Ministros do Tribunal de Contas da União, reunidos em sessão da 1ª Câmara, ante as razões expostas pelo Relator e com fundamento nos arts. 1º, I; 16, III, "a" e "c"; 19; 23; 26 e 28, II, da Lei 8.443/1992 e nos arts. 1º, I; 209, I e III, 210; 214, III, "a", e 217, §§ 1º e 2º, do Regimento Interno, em: 
9.1. excluir Tomé da Silva deste processo;
9.2. rejeitar as alegações de defesa da Rede de Arte, Ensino e Cidadania - Raec;
9.3. acolher parcialmente as alegações de defesa de Almino Cassiano Melo Feijão;
9.4. julgar irregulares as contas da Rede de Arte, Ensino e Cidadania - Raec e de Almino Cassiano Melo Feijão;
9.5. condenar a Rede de Arte, Ensino e Cidadania - Raec e Almino Cassiano Melo Feijão a recolherem ao Fundo Nacional de Cultural as quantias abaixo indicadas, atualizadas monetariamente e acrescidas de juros moratórios, calculados a partir das datas a seguir discriminadas até a data do recolhimento, na forma da legislação em vigor, abatidas, na execução, as quantias abaixo apontadas como crédito:
9.5.1. Rede de Arte, Ensino e Cidadania - Raec, individualmente:
	Item 
	Natureza (D/C) 
	Valor (R$) 
	Data

	1ª. parcela do convênio 
	 (D) 
	46.029,00
	21/2/2006

	Cheque 850007 
	 (C) 
	1.450,00
	19/5/2006

	Cheque 850008 
	 (C) 
	4.288,90
	18/5/2006

	Cheque 850009 
	 (C) 
	2.185,00
	22/5/2006

	Cheque 850010 
	 (C) 
	2.700,00
	19/5/2006

	Cheque 850011 
	 (C) 
	899,00
	19/5/2006

	Cheque 850013 
	 (C) 
	388,80
	22/5/2006

	Cheque 850014 
	 (C) 
	1.698,48
	19/5/2006

	Cheque 850015 
	 (C) 
	1.032,00
	19/5/2006

	Cheque 850016 
	 (C) 
	524,50
	19/5/2006

	Cheque 850017 
	 (C) 
	160,00
	25/5/2006

	Cheque 850018 
	 (C) 
	1.393,92
	14/6/2006

	"Pagamentos Diversos" 
	 (C) 
	1.999,00
	29/6/2006

	Cheque 850033 
	 (C) 
	650,00
	31/10/2006

	Cheque 850036 
	 (C) 
	452,00
	8/11/2006

	Cheque 850037 
	 (C) 
	21,00
	7/11/2006

	Saldo da 1ª parcela existente quando da posse de Almino Cassiano Melo Feijão
	 (D) 
	1.118,16
	31/3/2007

	Contrapartida devida 
	 (C) 
	4.127,96
	21/2/2006 

	Contrapartida integralizada 
	 (C) 
	1.200,00
	10/11/2006

9.5.2. Rede de Arte, Ensino e Cidadania - Raec, solidariamente com Almino Cassiano Melo Feijão:
	Item 
	Natureza (D/C) 
	Valor (R$) 
	Data

	Saldo da 1ª parcela existente quando da posse de. Almino Cassiano Melo Feijão 
	 (D) 
	1.118,16
	31/3/2007

	2ª parcela do convênio 
	 (D) 
	25.080,00
	30/8/2006

	Cheque 850048 
	 (C) 
	990,00
	24/5/2007

	Cheque 850050 
	 (C) 
	990,00
	29/5/2007

	Cheque 850052 
	 (C) 
	1.600,00
	29/5/2007

	Cheque 850051 
	 (C) 
	20,00
	22/6/2007

	Cheque 850062 
	 (C) 
	990,00
	16/8/2007

	Cheque 850064 
	 (C) 
	868,00
	10/8/2007

	Cheque 850065 
	 (C) 
	868,00
	16/8/2007

	Cheque 850067 
	 (C) 
	1.600,00
	20/8/2007

9.6.  autorizar a cobrança judicial das dívidas, caso não atendidas as notificações;
9.7. autorizar, caso requerido, o parcelamento das dívidas em até 36 (trinta e seis) parcelas mensais sucessivas, com incidência, sobre cada parcela, atualizada monetariamente, dos juros moratórios devidos, na forma da legislação vigente;
9.8. alertar aos responsáveis que a falta de comprovação do recolhimento de qualquer parcela acarretará vencimento antecipado de todo o saldo devedor;
 9.9. fixar aos responsáveis prazo de 15 (quinze) dias, a contar das notificações, para comprovação, perante este Tribunal, do recolhimento das quantias acima indicadas, ou, em caso de parcelamento, da primeira parcela, e de 30 (trinta) dias, a contar da parcela anterior, das demais parcelas;
9.10. encaminhar cópia deste Acórdão a Tomé da Silva, a Almino Cassiano Melo Feijão, à Rede de Arte, Ensino e Cidadania - Raec e ao Procurador-Chefe da Procuradoria da República no Estado do Ceará, com a informação de que a íntegra do Relatório e do Voto que o fundamentam está disponível no endereço eletrônico www.tcu.gov.br/acordaos;
9.11. informar ao Procurador-Chefe da Procuradoria da República no Estado do Ceará que, nos termos do parágrafo único do art. 62 da Resolução TCU 259/214, os procuradores e membros do Ministério Público credenciados nesta Corte podem acessar os presentes autos de forma eletrônica e automática, ressalvados apenas os casos de eventuais peças classificadas como sigilosas, as quais requerem solicitação formal.

Tomada de contas especial decorrente da ausência de comprovação da correta aplicação de recursos de convênio celebrado para realização de projeto cultural.

Primeira Câmara

Secretaria Especial da Cultura

3.Responsáveis: Almino Cassiano Melo Feijão (XXX.128.853-XX); Rede de Arte, Ensino e Cidadania - Raec (06.187.958/0001-10); Tomé da Silva (XXX.354.393-XX)

13.1. Ministros presentes: Walton Alencar Rodrigues (Presidente) e Jorge Oliveira (Relator).
13.2. Ministros-Substitutos convocados: Augusto Sherman Cavalcanti e André Luís de Carvalho.

ACORDAO-COMPLETO-2551579

Acórdão 7020/2022 - Primeira Câmara

JORGE OLIVEIRA

Inicio este relatório com a transcrição da derradeira instrução produzida na Secretaria de Controle Externo de Tomada de Contas Especial - SecexTCE, endossada pelo corpo dirigente daquela unidade técnica (peças 117/119) :
"Cuidam os autos de tomada de contas especial instaurada pela Secretaria Especial da Cultura, em desfavor de RAEC Rede de Arte, Ensino e Cidadania (CNPJ: 06.187.958/0001-10) , Tomé da Silva (CPF: XXX.354.393-XX) e Almino Cassiano Melo Feijão (CPF: XXX.128.853-XX) , em razão de não comprovação da regular aplicação dos recursos repassados pela União realizadas por meio do Convênio 510/2005, registro Siafi 553622, (peça 9, p. 1-8) , firmado entre o Ministério da Cultura/Secretaria de Programas de Projetos Culturais e RAEC Rede de Arte, Ensino e Cidadania, e que tinha por objeto o instrumento descrito como "Apoio ao Projeto Estação Cidadania.	".
HISTÓRICO
Em 28/3/2017, com fundamento na IN/TCU 71/2012, alterada pela IN/TCU 76/2016 e DN/TCU 155/2016, o dirigente da instituição Secretaria Especial da Cultura autorizou a instauração da tomada de contas especial. O processo foi registrado no sistema e-TCE com o número 3697/2019.
O Convênio 510/2005, registro Siafi 553622, foi firmado no valor de R$ 184.882,00, sendo R$ 147.784,00 à conta da concedente e R$ 37.098,00 referentes à contrapartida do convenente, que corresponde a 25,10% da parcela federal. Teve vigência de 27/12/2005 a 26/6/2008, com prazo para apresentação da prestação de contas em 25/8/2008. Os repasses efetivos da União totalizaram R$ 71.109,00, sendo R$ 25.310,00 e R$ 20.719,00 em 21/02/2006 e R$ 25.080,00 em 30/8/2006 (peça 34, p. 2 e 8) .
A prestação de contas e complementações enviadas foram analisadas por meio do documento constante nas peças 51, 52 e 53.
O fundamento para a instauração da Tomada de Contas Especial, conforme consignado na matriz de responsabilização elaborada pelo tomador de contas, foi a constatação da seguinte irregularidade: 
Não comprovação do cumprimento do objeto do Convênio; ausência nos autos de elementos suficientes que possibilitem atestar a regularidade da aplicação dos recursos transferidos; não aprovação das contas da 1ª e 2ª parcela do Convênio.
Os responsáveis arrolados na fase interna foram devidamente comunicados e, diante da ausência de justificativas suficientes para elidir a irregularidade e da não devolução dos recursos, instaurou-se a tomada de contas especial.
No relatório (peça 69) , o tomador de contas concluiu que o prejuízo importaria no valor original de R$ 71.109,00, imputando-se a responsabilidade a RAEC Rede de Arte, Ensino e Cidadania, Tomé da Silva, Presidente, no período de 28/3/2004 a 27/3/2007, na condição de dirigente e Almino Cassiano Melo Feijão, Presidente, no período de 31/3/2007 a 30/3/2009, na condição de dirigente.
Em 9/7/2020, a Controladoria-Geral da União emitiu o relatório de auditoria (peça 71) , em concordância com o relatório do tomador de contas. O certificado de auditoria e o parecer do dirigente do órgão de controle interno concluíram pela irregularidade das presentes contas (peças 72 e 73) .
Em 24/7/2020, o ministro responsável pela área atestou haver tomado conhecimento das conclusões contidas no relatório e certificado de auditoria, bem como do parecer conclusivo do dirigente do órgão de controle interno, manifestando-se pela irregularidade das contas, e determinou o encaminhamento do processo ao Tribunal de Contas da União (peça 74) .
Na instrução inicial (peça 76) , analisando-se os documentos nos autos, concluiu-se pela necessidade de realização de citação para as irregularidades abaixo: 
	Irregularidade: Não comprovação da regularidade da aplicação dos recursos recebidos por intermédio do Convênio 510/2005, em face a ausência parcial de documentos necessários à prestação de contas da 1ª parcela dos recursos e a omissão no dever de prestação de contas relativa ao repasse da segunda parcela.
	Evidências da irregularidade: documentos técnicos presentes nas peças 24, 51, 52 e 53.
	Normas infringidas: Art. 37, caput, c/c o art. 70, parágrafo único, da Constituição Federal de 1988; art. 93, do Decreto-lei 200, de 25 de fevereiro de 1967; art. 50, §3º, da Portaria Interministerial 127/2008, e Termo do Convênio; alínea "a", inciso XII, artigo 7º da IN/STN nº 01/1997; artigo 29 da IN/STN nº 01/1997.
	Débitos relacionados aos responsáveis Almino Cassiano Melo Feijão (CPF: XXX.128.853-XX) e RAEC Rede de Arte, Ensino e Cidadania (CNPJ: 06.187.958/0001-10) .
	DATA
	VALOR
	Débito / Crédito

	21/2/2006
	25.310,00
	Débito

	21/2/2006
	20.719,00
	Débito

	30/8/2006
	25.080,00
	Débito

	Valor atualizado do débito (sem juros) em 24/11/2020: R$ 151.051,50
	Cofre credor: Fundo Nacional de Cultura.
		Responsável: RAEC Rede de Arte, Ensino e Cidadania (CNPJ: 06.187.958/0001-10) .
	Conduta: não apresentar a documentação necessária à prestação de contas da 1ª parcela dos recursos e omitir-se no dever de prestação de contas relativa ao repasse da segunda parcela. 
	Nexo de causalidade: A não apresentação da documentação necessária à prestação de contas da 1ª parcela dos recursos e a omissão no dever de prestação de contas relativa ao repasse da segunda parcela, resultaram na presunção de dano ao erário.
	Culpabilidade: não há excludentes de ilicitude, de culpabilidade e de punibilidade; é razoável supor que o administrador responsável pela pessoa jurídica tinha consciência da ilicitude de sua conduta; era exigível conduta diversa da praticada, qual seja, apresentar a documentação necessária à prestação de contas da 1ª parcela dos recursos e apresentar a prestação de contas relativa ao repasse da segunda parcela.
	Responsável: Almino Cassiano Melo Feijão (CPF: XXX.128.853-XX) .
	Conduta: não apresentar a documentação necessária à prestação de contas da 1ª parcela dos recursos e omitir-se no dever de prestação de contas relativa ao repasse da segunda parcela. 
	Nexo de causalidade: A não apresentação da documentação necessária à prestação de contas da 1ª parcela dos recursos e a omissão no dever de prestação de contas relativa ao repasse da segunda parcela, resultaram na presunção de dano ao erário.
	Culpabilidade: não há excludentes de ilicitude, de culpabilidade e de punibilidade; é razoável supor que o responsável tinha consciência da ilicitude de sua conduta; era exigível conduta diversa da praticada, qual seja, apresentar a documentação necessária à prestação de contas da 1ª parcela dos recursos e apresentar a prestação de contas relativa ao repasse da segunda parcela.
Regularmente citados, os responsáveis compareceram aos autos e apresentaram suas alegações de defesa (peças 88-89 e 93-109) , que foram objeto de análise na instrução de peça 112, conforme exame técnico a seguir transcrito
EXAME TÉCNICO
Alegações de defesa de RAEC Rede de Arte, Ensino e Cidadania (peças 88 e 89) 
	Argumentos: após breves comentários acerca do cabimento, legitimidade e tempestividade de suas alegações de defesa, argui preliminar de ilegitimidade passiva de Yuri Azevedo Silva, que atuou como presidente da RAEC Rede de Arte, Ensino e Cidadania no biênio 2016/2018 (peça 89) .
	Aponta que Yuri Azevedo Silva jamais utilizou, arrecadou, guardou ou gerenciou recursos financeiros repassados à instituição e objeto do ajuste.
	Por outro lado, registra não ter figurado na matriz de responsabilização (peça 76, p. 8) , não recaindo sobre ele qualquer conduta que justificasse sua responsabilização. Assim, requer que seja reconhecida sua ilegitimidade passiva ad causam na presente tomada de contas especial. 
	Análise: como mencionado no item 11, o ofício de citação encaminhado à RAEC Rede de Arte, Ensino e Cidadania foi recebido em seu endereço constante da base de dados da Receita Federal. Observa-se que o aviso de recebimento (peça 86) foi assinado por Yuri Azevedo Silva, que constou do ofício de citação como representante legal da responsável, tendo em vista estar registrado como seu presidente na base de dados do CNPJ (peça 111) , desde 4/7/2016. Portanto, a citação da responsável é válida.
	Por outro lado, está claro no item 1 do Ofício 67395/2020 (peça 82) que a citação trata da responsável RAEC Rede de Arte, Ensino e Cidadania e não de Yuri Azevedo Silva:
1. Em atendimento à decisão contida no processo acima indicado e ao princípio da ampla defesa, fica RAEC Rede de Arte, Ensino e Cidadania, representado por Vossa Senhoria ciente da presente citação para, no prazo de 15 (quinze) dias, a contar do recebimento desta comunicação, apresentar, por escrito, alegações de defesa quanto à (s) irregularidade (s) mencionada (s) na documentação anexa, que integra esta comunicação, e/ou recolher o valor devido ao cofre credor
	Portanto, a despeito de representar legalmente a responsável, o Sr. Yuri Azevedo Silva não é responsável nos autos e sequer foi citado pelo Tribunal, não havendo razões para que seja declarada sua ilegitimidade passiva, já que não compõe o polo passivo da TCE.
	Quanto ao mérito das irregularidades atribuídas à RAEC Rede de Arte, Ensino e Cidadania, a defesa nada argumentou.
	Importante registrar que a entidade foi diligenciada reiteradas vezes a complementar a documentação faltante na prestação de contas (peças 38-39, 42-43 e 49-50) , que impossibilitava sua apreciação e aprovação, tendo optado pelo silêncio. Consta ainda dos autos pedido de informações formulado pela responsável em 2014 acerca de pendências no projeto cultural aqui tratado (peça 44) , ocasião em que foi informada pelo MinC das diligências realizadas e do não cumprimento (peças 46-47) . Novamente a responsável manteve-se inerte em solucionar as irregularidades.
	Conclusão: examinados os argumentos apresentados, verifica-se que se limitaram a questionar a ilegitimidade passiva de seu representante legal, Sr. Yuri Azevedo Silva, nada mencionando a respeito das irregularidades apontadas na citação. Dessa forma, suas alegações de defesa devem ser rejeitadas.
Alegações de defesa de Almino Cassiano Melo Feijão (peças 93-109) 
	Argumentos: depois de tecer considerações sobre o cabimento, legitimidade e tempestividade de suas alegações de defesa, argui preliminar de prescrição decenal, nos termos do art. 205 do Código Civil e Acórdão 1441/2016-TCU-Plenário, Rel. Min. Benjamin Zymler, considerando ter transcorrido prazo superior a dez anos entre a data limite para a apresentação da prestação de contas, em 25/8/2008 e sua citação em 15/1/2021.
	Sustenta que sua notificação realizada pelo MinC através do Ofício 232/2017 (peça 56) teria sido encaminhada para o endereço do presidente que o antecedeu na RAEC, Sr. Edson Carlos Portela. Nesse sentido, considerada inválida a notificação, entende que houve vício processual no âmbito do MinC, maculando o devido processo legal, com ofensa ao seu direito de defesa.
	Cita alguns julgados do STF e STJ, bem doutrina que trata da prescrição, reproduzindo trecho do julgamento do STF (RE 669.069/MG) , no qual a Min. Carmen Lúcia consignou que "não é do homem médio guardar, além de um prazo razoável, e hoje, até por lei, não se exige isso, a documentação necessária para uma eventual defesa".
	Nesse sentido, entende que seu direito de defesa se encontra limitado pelo longo decurso do tempo, impossibilitando a apresentação de todos os documentos necessários à aprovação das prestações de contas das 1ª e 2ª parcelas do convênio, configurando prejuízo ao pleno exercício do contraditório e da ampla defesa, o que motiva seu pedido de arquivamento dos autos com base na IN TCU 56/2007.
	Retoma seus argumentos pela afronta ao seu direito ao contraditório e à ampla defesa, uma vez que o MinC deixou de oportunizá-lo o acesso a todos os documentos e evidências que deram causa à TCE, considerando o vício da notificação objeto do Ofício 232/2017 (peça 56) . Como suporte, cita a jurisprudência do STJ (RMS 31371/PA e RMS 21929/SP) , que reafirma que nos processos atinentes aos tribunais de contas são assegurados o contraditório e a ampla defesa, bem como a doutrina de Celso Ribeiro Bastos e Maria Sylvia Zanella Di Pietro no mesmo sentido.
	Por outro lado, entende que não houve a individualização das responsabilidades pelo suposto dano ao erário, uma vez que foi responsabilizado pela totalidade da aplicação dos recursos, quando expressiva parcela esteve sob responsabilidade e gestão de seu antecessor. Assim, acredita ser justo e razoável que responda apenas pelos recursos que gerenciou, pois também configuraria cerceamento ter que se defender de atos praticados por outros, com os quais não teve relação e não conhece seus precisos e definidos contornos.
	Quanto ao mérito, entende que os documentos carreados na defesa (peças 94-109) são suficientes para demonstrar a ausência de dano ao erário, com cumprimento das metas previstas no Plano de Trabalho, devendo ser recebidos e examinados pelo Tribunal, em prestígio ao princípio da verdade material e do formalismo moderado, que devem direcionar as ações desta Corte de Contas, já que seus julgamentos são de ordem pública.
	Sustenta não ter praticado qualquer ato doloso ou que represente má-fé.
	Apresenta uma retrospectiva do projeto cultural, do seu nascedouro à execução e das fragilidades técnicas do pessoal administrativo da RAEC, composto por voluntários, em bem cumprir com as tarefas contábeis afetas à prestação de contas.
	Apesar das dificuldades impostas pelo decurso do tempo, encaminha os relatórios de cumprimento das metas 1 a 10, que totalizam o valor transferido pelo MinC à RAEC, sendo estes os únicos documentos encontrados nos arquivos da instituição e em arquivos pessoais de educadores e educandos que à época colaboraram com o projeto.
	Suplica pelo reconhecimento de ausência de dano ao erário, de sua boa-fé e daqueles que o antecederam, ressaltando não haver demonstração de enriquecimento ilícito.
	Ao fim, requer o reconhecimento da prescrição ou o julgamento das contas pela regularidade com ressalvas.
	Análise: quanto à alegada prescrição, o Supremo Tribunal Federal - STF, no Recurso Extraordinário - RE 636.886, fixou a tese, com repercussão geral reconhecida, de que "é prescritível a pretensão de ressarcimento ao erário fundada em decisão de Tribunal de Contas" (Tema 899) . Em que pese o questionamento acerca da abrangência da tese ali firmada, no sentido de que se circunscreveria apenas ao processo de execução da condenação imposta pelo TCU (ou seja, inaplicável à pretensão de ressarcimento exercida no processo "conhecimento" da TCE) , verifica-se que o STF, por meio de decisões prolatadas pelas suas duas turmas, tem decidido de forma reiterada que se aplica o prazo prescricional de 5 anos previsto na Lei 9.873/1999 às pretensões sancionatória e ressarcitória a cargo do Tribunal de Contas da União. 
	Seja por aplicação direta ou por analogia, a orientação sufragada é no sentido de que o prazo de 5 anos é compatível com a tese de que a ação e a execução prescrevem no mesmo prazo (Súmula 150 do STF) , bem como com o fato de que a Lei 9.873/1999 - que regulamenta o exercício de ação punitiva pela Administração Pública Federal, direta e indireta - regeria integralmente a prescrição no âmbito do TCU. Quanto a este último aspecto, o Ministro Luís Roberto Barroso, no voto exarado no julgamento do MS 32.201, embora tenha advertido que a atuação do TCU, em sua acepção clássica, não se qualifica como exercício do poder de polícia, ressaltou que a Lei 9.873/1999 assumiria vocação regulatória geral da prescrição do exercício da competência sancionadora da Administração Pública, sendo sua disciplina aplicável a qualquer ação punitiva da Administração Pública Federal, exceto àquelas esferas em que exista regulamentação específica. Ademais, em virtude da autonomia científica do Direito Administrativo, não haveria razão plausível para suprimir a omissão da Lei Orgânica do Tribunal de Contas da União, no tocante ao estabelecimento de um prazo prescricional próprio, valendo-se das normas de direito civil, e não das de direito administrativo.
	Eis algumas ementas que evidenciam o entendimento predominante do STF:
Ementa: AGRAVO REGIMENTAL EM MANDADO DE SEGURANÇA. TOMADA DE CONTAS ESPECIAL. TRIBUNAL DE CONTAS DA UNIÃO. CONDENAÇÃO A RESSARCIMENTO AO ERÁRIO. PRESCRIÇÃO. MARCO INTERRUPTIVO. ART. 2°, II, DA LEI 9.873/1999. ATO INEQUÍVOCO DE APURAÇÃO DO FATO. DISCUSSÃO. DIREITO LÍQUIDO E CERTO. DEMONSTRAÇÃO. INOCORRÊNCIA. SUBSISTÊNCIA DA DECISÃO AGRAVADA. AGRAVO A QUE SE NEGA PROVIMENTO. I - As razões do agravo regimental são inaptas para desconstituir os fundamentos da decisão agravada, que, por isso, se mantêm hígidos. II - Aplicando-se a regulamentação da Lei 9.873/1999 ao caso concreto, observa-se que a pretensão sancionatória do TCU, em relação aos atos praticados pelo impetrante, levando-se em consideração a ocorrência de 5 causas interruptivas da prescrição, não teria sido fulminada pelo decurso do tempo. III - A pretensão do recorrente, fundada na discussão sobre os fatos apontados como marcos interruptivos da prescrição da pretensão punitiva da Administração Pública, refoge aos estreitos limites do mandamus, ante a ausência de liquidez e certeza do direito pleiteado. IV - Agravo regimental a que se nega provimento. MS 36067 ED-AgR. Órgão julgador: Segunda Turma. Relator (a) : Min. Ricardo Lewandowski. Julgamento: 18/10/2019
Ementa: AGRAVO REGIMENTAL EM RECLAMAÇÃO. TRIBUNAL DE CONTAS DA UNIÃO. TOMADA DE CONTA ESPECIAL. PRESCRIÇÃO DA PRETENSÃO PUNITIVA. RECONHECIDA EM DECISÃO DO SUPREMO TRIBUNAL FEDERAL. PRESCRITIBILIDADE DO RESSARCIMENTO AO ERÁRIO FUNDADA EM DECISÃO DE TRIBUNAL DE CONTAS. AÇÃO DE IMPROBIDADE ADMINISTRATIVA COM PEDIDO DE RESSARCIMENTO JÁ EM CURSO. AGRAVO REGIMENTAL A QUE SE NEGA PROVIMENTO. I - O acórdão do TCU determinou a formação de processo administrativo para avaliarem, efetivamente, a eventual responsabilização do agravado para o ressarcimento do dano ao erário, contrariando, assim, autoridade desta Corte no MS 35.512/DF, uma vez que houve a concessão da segurança para declarar a ocorrência da prescrição da pretensão punitiva do TCU em relação às infrações imputadas a ele, destacando-se que a União poderia perseguir os valores referentes ao ressarcimento dos danos na esfera judicial. II - Agravo regimental a que se nega provimento. (Rcl 39497 AgR. Órgão julgador: Segunda Turma. Relator (a) : Min. Ricardo Lewandowski. Julgamento: 10/10/2020) 
Ementa: MANDADO DE SEGURANÇA. DIREITO ADMINISTRATIVO. TRIBUNAL DE CONTAS DA UNIÃO. SERVIDOR DA SECRETARIA DE SAÚDE DO ESTADO DO ACRE. FISCALIZAÇÃO OMISSA E DEFICIENTE NA EXECUÇÃO DE DOIS CONVÊNIOS FIRMADOS ENTRE A SECRETARIA ESTADUAL E O MINISTÉRIO DA SAÚDE. APLICAÇÃO DE MULTA. ARTS. 28, II, E 58, II, DA LEI 8.443/1992. ART. 268, II, DO REGIMENTO INTERNO DO TCU. PRESCRIÇÃO DA PRETENSÃO SANCIONATÓRIA. OCORRÊNCIA. APLICAÇÃO DA LEI 9.873/1999. PRECEDENTES DESTE STF. MEDIDA LIMINAR DEFERIDA E RATIFICADA NO EXAME DE MÉRITO. SEGURANÇA CONCEDIDA PARA AFASTAR A MULTA APLICADA. 1. A prescrição da pretensão punitiva do TCU é regulada pela Lei 9.873/1999, descabendo a aplicação do prazo decenal previsto na legislação civil (art. 205 do Código Civil) . Ao revés, incide o prazo quinquenal previsto na Lei 9.873/1999 (MS 32201, Rel. Min. Roberto Barroso, PRIMEIRA TURMA, DJe 7/8/2017; MS 35.512-AgR, Rel. Min. Ricardo Lewandowski, SEGUNDA TURMA, DJe 21/6/2019) . 2. In casu, na linha do parecer apresentado pelo Ministério Público Federal e da decisão liminar de minha lavra, é inequívoca a superação do prazo prescricional quinquenal. Os ilícitos apontados pela Corte de Contas ocorreram em julho de 2006, tendo o processo de auditoria sido instaurado em 9/10/2006. A ordem de citação do responsável para a audiência, por sua vez, ocorreu em 25/6/2007. Entretanto, a decisão condenatória recorrível foi exarada somente em 31/5/2016, data da prolação do Acórdão 3513/2016-TCU-Primeira Câmara. 3. Ex positis, CONCEDO A SEGURANÇA unicamente para afastar a sanção de multa aplicada ao impetrante, nos autos da Tomada de Contas Processo 023.288/2006-0, máxime da ocorrência de prescrição da pretensão punitiva do Tribunal de Contas da União. MS 35940. (Órgão julgador: Primeira Turma. Relator (a) : Min. Luiz Fux. Julgamento: 16/06/2020) .
	Essa orientação também foi seguida nas seguintes decisões monocráticas: MS 36.127-MC/DF e MS 35.940-MC/DF, Rel. Min. Luiz Fux; MS 35.294, MS 35.539/DF e MS 35.971-TP/DF, Rel. Min. Marco Aurélio; MS 34.256 MC/DF, MS 36.054-MC e MS 36.067-MC/DF, Rel. Min. Ricardo Lewandowski.
	O Supremo Tribunal Federal tem se pronunciado no sentido de reconhecer não só a aplicação da prescrição quinquenal com fulcro na interpretação da Lei 9.873/1999, mas também a incidência dos marcos interruptivos do prazo prescricional consignados na referida lei, tantas vezes quanto presentes os suportes fáticos (MS 32201, Relator: Min. Roberto Barroso) . 
	Entendimento que também foi adotado nas seguintes decisões monocráticas: MS 36.054, MS 34.256-MC, MS 35.512 e MS 36.067-MC, todos de relatoria do Min. Ricardo Lewandowski; MS 35.294, MS 35.539 e MS 35.971-TP, todos de relatoria do Min. Marco Aurélio; MS 32.201, Rel. Min. Roberto Barroso, e MS 36.127-MC e MS 35.940-MC, Min. Luiz Fux.
	Em relação ao termo inicial da contagem do prazo prescricional, o "caput" do art. 1º da Lei 9.873/1999 oferece solução que não destoa do modelo adotado pelo TCU no incidente de uniformização de jurisprudência, em que se examinou a prescrição da pretensão punitiva, nos termos do Acórdão 1441/2016-TCU-Plenário (Rel. Min. Benjamin Zymler) , com a adição da particularidade de explicitar o caso de infrações permanentes ou continuadas:
	a) Regra geral: "data da prática do ato"  (o que equivale a "ocorrência da irregularidade sancionada") ;
	b) Regra especial: "no caso de infração permanente ou continuada, do dia em que tiver cessado".
	A Lei 9.873/1999, no art. 2º, estabelece as causas interruptivas da prescrição punitiva, consoante abaixo transcrito, já na redação conferida pela Lei 11.941/2009:
Art. 2º Interrompe-se a prescrição da ação punitiva:
I - pela notificação ou citação do indiciado ou acusado, inclusive por meio de edital;
II - por qualquer ato inequívoco, que importe apuração do fato;
III - pela decisão condenatória recorrível.
IV - por qualquer ato inequívoco que importe em manifestação expressa de tentativa de solução conciliatória no âmbito interno da administração pública federal.
	O quadro a seguir indica alguns eventos processuais, ocorridos no curso de uma TCE (fase interna e externa) - instaurada em razão de irregularidades na aplicação de recursos da União transferidos a entes subnacionais - que poderiam ser enquadrados nas causas de interrupção da prescrição acima apontadas, sem prejuízo, é claro, de outras ocorrências fáticas elegíveis como marco interruptivo, a depender da forma de proceder de cada entidade ou órgão tomador de contas.
	I - pela notificação ou citação do indiciado ou acusado, inclusive por meio de edital;
	 (i) notificação no âmbito do procedimento administrativo de ressarcimento previamente à instauração da TCE;
 (ii) notificação efetuada pelo órgão tomador de contas acerca da instauração da TCE;
 (iii) citação efetuada pelo TCU.
*Data da ciência da notificação ou citação pelos responsáveis ou de publicação do edital no DOU.

	II - por qualquer ato inequívoco, que importe apuração do fato;
* procedimento que evidencie a apuração dos fatos irregulares, com o objetivo quantificar o dano e identificar possíveis responsáveis.
	 (i) relatório de sindicância ou PAD;
 (ii) relatório de apuração de irregularidades referente ao processo administrativo prévio à instauração da TCE;
 (iii) relatórios de fiscalização, pareceres, despachos, informações e memorandos relacionados à apuração dos fatos irregulares;
 (iv) relatório do tomador de contas;
 (v) relatório do controle interno; 
 (vi) termo de instauração ou designação de instauração da TCE;
 (vii) autuação da TCE no TCU; entre outras causas.
*Há quem inclua nesse grupo diligências que comprovam providências do responsável sobre as irregularidades investigadas.

	III - pela decisão condenatória recorrível.
	 (i) Verifica-se apenas no âmbito do TCU com a data da prolação do acórdão condenatório recorrível.

	IV - por qualquer ato inequívoco que importe em manifestação expressa de tentativa de solução conciliatória no âmbito interno da administração pública federal.
	 (i) pedido de parcelamento;
 (ii) pagamento parcial do débito;
 (iii) qualquer manifestação do responsável que demonstre claramente a sua intenção de recolher o débito.

	Bem se vê, portanto, que haveria uma multiplicidade de causas de interrupção da prescrição, conforme se depreende do art. 2º da Lei 9.873/1999. Tal exegese encontra respaldo em precedentes do STF, a exemplo do que se decidiu no julgamento do MS 36.067 (Rel. Min. Ricardo Lewandowski) , com destaque para trecho do voto em que o Relator reconhece cinco causas de interrupção da prescrição, in verbis:
 (...) Assim, faz-se necessário levar em consideração que, apesar de os fatos objeto da apuração conduzida pela Corte de Contas remontarem aos anos de 1999 e 2000, período no qual o impetrante era Secretário de Saúde municipal, o Tribunal de Contas da União deu prosseguimento à tomada de contas especial por ter constatado a ocorrência de 5 causas interruptivas da prescrição, a saber: a) relatório de auditoria em conjunto realizada pelo Denasus e pela Secretaria Federal de Controle, lavrado em 06/07/2001, sendo este, certamente, um ato inequívoco que importou a apuração do fato (art. 2º, II, da Lei n. 9.873/1999) ; b) instauração de Tomada de Contas Especial pelo FNS, ocorrida em 05/10/2005, sendo este também, certamente, um ato inequívoco que importou a apuração do fato  (art. 2º, II, da Lei n. 9.873/1999) ; c) a autuação da presente Tomada de Contas Especial no âmbito do Tribunal de Contas da União, ocorrida em 12/08/2008, sendo este também, certamente, um ato inequívoco que importou a apuração do fato  (art. 2º, II, da Lei n. 9.873/1999) ; d) o ato que ordenou a citação do responsável, ora impetrante, ocorrida em 12/07/2010 (art. 2º, I, da Lei n. 9.873/1999) ; e) o exercício do poder punitivo ocorrido em 20/06/2012, data da prolação do Acórdão 1563/2012-TCU-Plenário (art. 2º, III, da Lei n. 9.873/1999) .
	No caso concreto, tendo como parâmetro a tese firmada pelo STF, no RE 636.886, no sentido de que ambas as pretensões do TCU (sancionatória e ressarcitória) sujeitam-se ao prazo prescricional de 5 anos previsto na Lei 9.873/1999, considerando, ainda, o sistema prescricional descrito na citada lei, inclusive as causas de suspensão e de interrupção da prescrição, temos os seguintes eventos processuais que importaram na apuração dos fatos (art. 2º, II, da Lei n. 9.873/1999) :
	a)	Prazo para apresentação da prestação de contas em 25/8/2008 (item 3) ;
	b) 	Diligência para complementação da documentação da prestação de contas em 18/8/2009 (peças 38-39) ;
	c)	Reiteração de diligência para complementação da documentação da prestação de contas em 11/10/2012 (peças 42-43) ;
	d) Reiteração de diligência para complementação da documentação da prestação de contas em 15/7/2015 (peças 49-50) ;
	e)	Parecer Financeiro opinando pela reprovação da prestação de contas em 4/4/2016 (peça 52) ;
	f)	Parecer 28/2017 opinando pela reprovação da prestação de contas em 24/3/2017 (peça 51) ;
	g)	Notificação aos responsáveis acerca da reprovação da prestação de contas em 29/8/2017 (peças 54-61) ;
	h)	Relatório de Tomada de Contas Especial 37/2019, de 18/10/2019, reprovando a prestação de contas (peça 69) ;
	h) 	Citação dos responsáveis pelo TCU em 15/1/2021 (peças 85 e 86) .
	Analisando-se a sequência de eventos processuais enumerados no item anterior, os quais teriam o condão de interromper a prescrição da ação punitiva desta Corte no entender do STF, observa-se que não transcorreu o prazo prescricional de 5 (cinco) anos entre cada evento processual e o seguinte. Portanto, mesmo levando-se em consideração o entendimento do STF, não teria ocorrido a prescrição da pretensão sancionatória e ressarcitória a cargo do TCU.
	A despeito da verificação da ocorrência das prescrições das pretensões punitiva e ressarcitória, fundadas no entendimento do STF e com base na Lei 9.873/1999, o assunto ainda não se encontra pacificado no âmbito do TCU, conforme evidenciado no voto do recente Acórdão 405/2021-TCU-Plenário, Rel. Min. Bruno Dantas (grifamos) :
No que concerne às questões preliminares alegadas pelos recorrentes, acolho integralmente as análises efetivadas pela Serur. Foram enfrentadas e afastadas com propriedade cada um dos argumentos apresentados pelos recorrentes, razão pela qual incorporo seus fundamentos às minhas razões de decidir, sem prejuízo das seguintes considerações acerca do instituto da prescrição nos processos que tramitam nesta Corte de Contas.
Sobre a prescrição da pretensão ressarcitória, sabe-se que há tempos este Tribunal, baseado em precedentes do STF e na interpretação do art. 37, § 5º, da Constituição Federal de 1988, tem adotado o entendimento, consolidado na súmula 282, de que "as ações de ressarcimento movidas pelo Estado contra os agentes causadores de danos ao erário são imprescritíveis".
Ocorre que o Supremo Tribunal Federal (STF) , ao julgar o Recurso Extraordinário 636.886/AL, fixou, com repercussão geral, o seguinte enunciado para o Tema 899: "É prescritível a pretensão de ressarcimento ao erário fundada em decisão de Tribunal de Contas".
Entendo que esse julgado do STF pode vir a ensejar a revisão da jurisprudência deste Tribunal.
No entanto, reconheço que, nos moldes em que foi fixada a tese da Suprema Corte, existem muitas dúvidas e lacunas a serem sanadas, que tornam extremamente difícil a sua imediata aplicação, de forma genérica e abrangente, aos processos que tramitam neste Tribunal. Dada a ausência de lei específica, não há prazo prescricional estabelecido - em lei ou mesmo pela Suprema Corte - para a atuação do TCU na apuração de dano ao erário, bem como sobre como se daria o início da contagem e as interrupções desse prazo.
Ademais, embora o verbete já tenha sido publicado, a decisão ainda é passível de impugnação mediante Embargos de Declaração, possibilitando o esclarecimento dessas questões ou mesmo a modulação de efeitos, com impacto nos processos em curso.
Até que sobrevenham todos esses esclarecimentos e definições, embora desejável, não é possível a imediata aplicação, com a devida segurança, da tese fixada pelo STF no âmbito do TCU. Por outro lado, não se pode deixar de dar encaminhamento aos incontáveis processos que tangenciam essa discussão neste Tribunal.
Dessa forma, tenho me curvado à compreensão dos meus pares pela manutenção, por ora, do entendimento que há anos vem sendo adotado pelo TCU e pelo próprio STF, no sentido de considerar imprescritíveis as ações de ressarcimento ao erário.
A controvérsia também se verifica no entendimento acerca do prazo quinquenal para a prescrição da pretensão punitiva desta Corte, nos termos do art. 1º da Lei 9.873/1999, adotado pelo Supremo Tribunal Federal no julgamento do MS 32.201. Todavia, por não existir decisão definitiva sobre este assunto, o TCU tem mantido, em seus julgados, a jurisprudência firmada por meio do Acórdão 1441/2016-TCU-Plenário.
Não se trata, cabe registrar, de desrespeito ou ignorância ao entendimento adotado pela Suprema Corte, tampouco de se fixar qualquer jurisprudência sobre a sua abrangência neste momento. Apenas entendo que, considerando a indefinição e a possiblidade de modulação da decisão, não seria produtivo, e causaria enorme incerteza, se este Tribunal revisse sua atuação e logo depois a alterasse novamente
	O entendimento atual pela imprescritibilidade das ações de ressarcimento ainda é o prevalecente, conforme tratado nos recentes Acórdão 341/2021-TCU-Plenário e da relatoria do Min. Benjamin Zymler e Acórdão 3047/2021-TCU-Segunda Câmara e da relatoria do Min. André de Carvalho, dentre outros. 
	Com relação especificamente à prescrição da pretensão punitiva, considerando a data limite para apresentação da prestação de contas em 25/8/2008 e a assinatura do ato de ordenação da citação em 2/12/2020, resta configurada sua ocorrência pelo decurso de prazo superior a dez anos, nos termos do Acórdão 1441/2016-TCU-Plenário, Rel. Min. Benjamin Zymler.
	Com relação à notificação realizada pelo MinC e objeto do Ofício 232/2017 (peça 56) , que teria sido encaminhado a endereço diverso do seu, ainda que defeituosa aquela notificação, importa registrar que o responsável já havia sido notificado anteriormente das irregularidades observadas na prestação de contas, ainda em 2009, conforme atesta o Ofício 494/2009 (peça 38) , efetivamente recebido pelo próprio em 24/9/2009 (peça 39) . Portanto, resta demonstrado que ao responsável foi oportunizado conhecer as irregularidades apontadas pelo MinC e exercer o seu direito ao contraditório e à ampla defesa, tendo este optado por não elidi-las, deixando de complementar a documentação necessária à análise e aprovação da prestação de contas.
	A comprovada notificação do responsável em 2009 para sanar as irregularidades verificadas afasta suas alegações de limitação quanto ao exercício de sua defesa pelo decurso do tempo, eis que, regularmente notificado e tendo tomado efetivo conhecimento das irregularidades em época muito próxima aos fatos irregulares (apenas três meses da entrega da prestação de contas) , optou naquele momento pelo silêncio.
	Se não exerceu sua defesa ao tempo e modo que permitisse colher os elementos documentais necessários à sua defesa, não o socorre nessa etapa processual alegar embaraços ao seu direito constitucional ao contraditório e à ampla defesa, o qual deixou de exercer em momento mais apropriado e mais próximo dos fatos. Nesse sentido é a jurisprudência selecionada do Tribunal a seguir citada.
Acórdão 2990/2012-TCU-Primeira Câmara | Relator: ANA ARRAES
O mero decurso de tempo não é razão suficiente para trancamento das contas, sendo necessário ainda que haja fundadas razões para supor que o direito à defesa tenha ficado prejudicado. A culpa dos gestores por atos irregulares que causem prejuízo ao erário é legalmente presumida, ainda que não se configure ação ou omissão dolosa, admitida prova em contrário, a cargo do gestor.
Acórdão 1509/2015-TCU-Primeira Câmara | Revisor: WALTON ALENCAR RODRIGUES
O mero decurso de tempo não é, por si só, suficiente para caracterizar prejuízo ao contraditório e à ampla defesa. Somente a análise do caso concreto é capaz de revelar ocorrência de prejuízo à defesa.
Acórdão 10452/2016-TCU-Segunda Câmara | Relator: MARCOS BEMQUERER
O longo decurso de tempo para instauração da tomada de contas especial não é, por si só, razão suficiente para levar à presunção de prejuízo à ampla defesa e, por consequência, a se considerarem iliquidáveis as contas. Eventual impedimento à plenitude do exercício de defesa, ou mesmo dificuldade na sua realização, deve ser provado, cabendo à parte o ônus dessa evidenciação.
	Portanto, neste caso concreto, afasta-se qualquer possibilidade de ofensa ao seu direito ao contraditório e à ampla defesa.
	Com relação à individualização de sua conduta, importante registrar que esta se encontra devidamente identificada na matriz de responsabilização (peça 76, p. 8) e em sua citação. 
	Quanto à responsabilização pelo dano integral, a jurisprudência do Tribunal é pacífica no sentido de que o não atingimento dos objetivos pactuados, sujeita o responsável à condenação pela integralidade dos recursos repassados, ainda que o objeto tenha sido parcialmente executado. 
	Por outro lado, pacífico também é o entendimento que o dirigente sucessor pode responder por recursos geridos pelo antecessor, em solidariedade com este ou de forma exclusiva, na hipótese de não ter dado continuidade ao objeto pactuado, desperdiçando, assim, os recursos até então empregados, ante o não alcance dos objetivos almejados. Nesse sentido, com as devidas adaptações ao caso concreto, é a jurisprudência selecionada a seguir transcrita.
Acórdão 549/2018-TCU-Primeira Câmara, Rel. Min. Augusto Sherman
A completa frustração dos objetivos do convênio importa a condenação do responsável à devolução integral dos recursos transferidos, ainda que parte ou a totalidade dos valores repassados tenho sido aplicada no objeto do ajuste. A mera execução do objeto não é suficiente para comprovar a boa e regular aplicação dos recursos, é imprescindível que também se demonstre a sua funcionalidade em benefício da população.
Acórdão 2812/2017-TCU-Primeira Câmara, Rel. Min. Weder de Oliveira
Considera-se como prejuízo em valores integrais a aplicação dos recursos do convênio em objeto que se revela inservível ou sem funcionalidade após a sua execução, completa ou parcial.
Acórdão 494/2016-TCU-Segunda Câmara, Rel. Min. André Luis de Carvalho
A execução parcial do objeto pactuado aliada à imprestabilidade da parcela realizada permite a condenação do responsável pelo valor total repassado pelo convênio.
Acórdão 2581/2014-TCU-Plenário, Rel. Min. Bruno Dantas
O atingimento da finalidade do convênio não se confunde com a mera conclusão da obra ou entrega do bem, sendo necessário que a sociedade usufrua do investimento público realizado. A completa frustração dos objetivos do convênio leva à condenação do responsável ao recolhimento da totalidade do valor repassado.
	Quanto mérito, trouxe anexa à defesa documentação atinente à execução do projeto cultural (peças 94-109) , a qual entende suficiente para comprovar sua regularidade.
	Antes de tudo, registre-se que o responsável não apresentou os elementos documentais relacionados à execução financeira da 2ª parcela, permanecendo omisso a esse respeito.
	Os documentos relacionados à execução física do projeto foram apresentados contendo os seguintes elementos:
	Peça
	Conteúdo

	94
	Currículo da instituição, contendo relatos e fotos de suas realizações em períodos que antecederam a execução do Convênio 510/2005.

	95
	Imagens diversas de equipamentos de informática (micros e impressoras) , de som (caixas e mesa de som, microfone) e câmeras fotográficas.

	96
	Fotos referentes à oficina de Planejamento e Estruturação da Biblioteca Comunitária

	97
	Fotos da Oficina de Dinamização da Leitura e da Escrita, listas de presença, cronograma e textos

	98
	Fotos da Oficina de Protagonismo Juvenil, listas de presença, cronograma e textos

	99
	Fotos da Oficina de Expressão Corporal, Voz Interpretação e listas de presença.

	100-101
	Fotos da Oficina de Percussão, lista de presença, material de apoio e partituras

	102
	Fotos do Curso de Educação Política I

	103
	Fotos da Oficina de Danças Folclóricas, listas de presença, cronograma e textos

	104
	Fotos da Oficina de Capoeira e Maculelê, listas de presença e cronograma

	105
	Fotos da Oficina de Desenho e Pintura em Tecido e Cerâmica e listas de presença 

	106
	Fotos do Curso Dirigido sobre o Estatuto da Criança e do Adolescente, listas de presença, cronograma e textos

	107
	Fotos da Oficina de Balé e listas de presença

	108
	Cópias de cartões de registro de alguns participantes das atividades do RAEC, cópia de grade de cursos, aulas e oficinas ministradas pelo RAEC, cópia de registro de participação em eventos não relacionados ao convênio e cópia de edições do jornal Tribuna Groairense, todas do ano de 2005 e anteriores à execução do convênio.

	109
	Ata de eleição do RAEC para o biênio 2014-2016

	Os documentos acima listados indicam a realização de atividades compatíveis com aquelas previstas no Plano de Trabalho do convênio, contendo suas nomenclaturas registradas nas listas de presença.
	De acordo com o Plano de Trabalho (peça 21) , os recursos da 1ª parcela foram destinados basicamente para equipar o RAEC (meta 1) , que se tornou um Ponto de Cultura, e executar outras 5 metas, relacionadas às oficinas de planejamento, cultura e cidadania, protagonismo juvenil e montagem de espetáculo, além da estruturação da biblioteca comunitária.
	Observa-se que as fotos inseridas nas peças 95 e 96 são condizentes com os bens listados na Relação de Bens de Capital e com a estruturação da biblioteca comunitária. Por outro lado, constata-se que houve execução de um número maior de metas, que alcançou 9 oficinas, já excluídas aquelas relativas ao ballet e a danças folclóricas (peças 103 e 107) , que ocorreram entre 5/7 e 11/8/2009, portanto mais de um ano após o término de execução do convênio, expirado em 26/6/2008.
	O conjunto probatório trazido pela defesa pode ser recebido como demonstração da execução física do projeto cultural, especificamente quanto aos recursos da 1ª parcela, uma vez que permanece a omissão em relação à prestação de contas da 2ª parcela.
	Sobre a execução financeira da 1ª parcela dos recursos, apontou o MinC a inexistência de comprovantes fiscais para cinco cheques emitidos (cheques 850071, 850073, 850075, 850076 e 850012) e a ausência de nexo de causalidade com as despesas realizadas por meio de outros dois cheques (850019 e 850070) , totalizando uma glosa de R$ 7.417,00 (peça 52, p. 3-4) .
	Quanto à ausência de comprovantes de despesas, à exceção do cheque 850012, no valor de R$ 299,00, todos os demais provavelmente se referem a despesas realizadas com recursos da 2ª parcela, já que não estão relacionados na Relação de Pagamentos da prestação de contas da 1ª parcela (peça 31) e, portanto, não a compuseram. Dessa forma, permaneceriam como despesas irregulares somente aquelas objeto dos cheques 850012, 850019 e 850070, que totalizam R$ 3.449,00.
	Apontou ainda como irregular a realização de pagamentos ao presidente da RAEC por serviços prestados como auxiliar de biblioteca em 2006, no valor de R$ 800,00, que entendemos afastada, já que o credor, Sr. Almino Cassiano Melo Feijão, somente veio a presidir a RAEC em 2007, portanto após a prestação dos serviços.
	Dessa forma, considerando o acolhimento dos documentos que demonstram a execução das metas objeto da 1ª parcela dos recursos, remanescem não elididas as despesas irregulares no valor de R$ 3.449,00 e a integralidade da 2ª parcela, resultando no seguinte quadro de débito:
	VALOR ORIGINAL (R$) 
	DATA DA OCORRÊNCIA

	3.449,00
	21/2/2006

	25.080,00
	30/8/2006

	Conclusão: examinados os argumentos apresentados, acata-se a preliminar de prescrição da pretensão punitiva e rejeita-se aquela relativa ao cerceamento de defesa, com ofensa ao direito ao contraditório e à ampla defesa. Quanto ao mérito, suas alegações de defesa devem ser parcialmente acatadas, uma vez demonstrada a execução física das metas relacionadas à 1ª parcela dos recursos recebidos, permanecendo não elididas irregularidades na aplicação de R$ 3.449,00 e a omissão do dever de prestar contas da integralidade dos recursos recebidos através da 2ª parcela do convênio.
	Em razão de sua citação solidária, o acatamento parcial de suas alegações de defesa deve ser aproveitado em benefício de RAEC Rede de Arte, Ensino e Cidadania, conforme previsto no art. 161 do Regimento Interno.
	Assim, propôs-se acatar parcialmente as alegações de defesa de Almino Cassiano Melo Feijão, estendendo-se seus benefícios à RAEC, com encaminhamento pela irregulares das contas condenando-os ao débito apurado, sem aplicação de multa em razão da ocorrência da prescrição da pretensão punitiva.
	Após manifestações da unidade técnica (peças 113 e 114) , em consonância com a proposta apresentada, foi o processo submetido à apreciação do MP/TCU, tendo este o apreciado nos termos do Parecer de peça 115.
	Divergindo da proposta da unidade técnica, entendeu o MP/TCU que o processo não se encontraria em condições de ser apreciado no mérito.
	Após resumir os fatos tratados nos autos, o MP/TCU apresentou fatos e informações, objeto de sua análise, que necessitam de exame pormenorizado, razão pela qual entendemos conveniente reproduzir parcialmente seu Parecer, nos seguintes termos (grifos originais) :
À exceção da proposta de rejeição das alegações de defesa apresentadas pela RAEC, manifesto discordância do encaminhamento alvitrado pela Secex-TCE, entendendo que o processo ainda não se encontra em condições de ser apreciado em seu mérito. 
No meu julgamento, ainda que, em observância ao princípio do formalismo moderado, a documentação acostada às peças 94 a 109 fosse considerada hábil a demonstrar a execução física do objeto, o que considero apenas a título de argumentação, a documentação financeira juntada originalmente aos autos, a qual não foi adequadamente analisada pela unidade técnica, apresenta diversas inconsistências, que prejudicam o estabelecimento do requerido nexo causal entre os recursos recebidos e as despesas realizadas. 
Nesse sentido e a título de exemplificação, teço algumas considerações acerca de parte dos documentos, a partir das ressalvas constantes do parecer financeiro.
Conforme consta do parecer financeiro, não foram anexados os contratos de trabalho dos oficineiros, assessores e auxiliares da biblioteca comunitária, tampouco o currículo e a seleção utilizada para a contratação. De fato, constam apenas recibos simples.
Especificamente quanto às Oficinas de Estruturação da Biblioteca Comunitária (Meta 2) e de Planejamento (Meta 3) , não foram apresentadas:
a ata referente à reunião de planejamento da estruturação da biblioteca comunitária, prevista no item 2.1 do Plano de Trabalho;
a lista de presença dos participantes da Oficina de Planejamento (lembrando que foi prevista a alimentação de 21 pessoas no evento - item 3.1) , assim como do correspondente material didático utilizado (item 3.2) .
A título de demonstração da efetiva execução física dessas oficinas, foram juntadas somente fotos de espaço onde crianças e adolescentes fazem a leitura de livros (peça 96) . No entanto, não há qualquer elemento que identifique que o referido local seja, efetivamente, a biblioteca cuja estruturação foi financiada com recursos do convênio. 
Da mesma forma, nada foi juntado de sorte a comprovar a realização da denominada Oficina de Planejamento.
Do ponto de vista financeiro, ao que parece, diriam respeito à Oficina de Planejamento as despesas 1 a 4 constante da Relação de Pagamentos:
	Credor
	Cheque
	Data
	Valor (R$) 
	Título de crédito
	Localização dos documentos

	Itiquira Turismo Ltda.
	850001
	12/4/2006
	1072,66
	fatura
	Peça 35, p. 1-4

	Sandra Maria Rodrigues Lobo
	850004
	12/4/2006
	688,00
	recibo
	Peça 35, p. 5-6

	Francisco José Leal de Vasconcelos
	850005
	12/4/2006
	410,30
	Recibos e notas fiscais anexados para ressarcimento de ajuda de custo
	Peça 35, p. 7-13

	Márcia Martins Melo
	850006
	12/4/2006
	457,50
	Nota fiscal
	Peça 35, p. 14-15

Consta que teriam sido pagos R$ 688,00 à Sra. Sandra Maria Rodrigues Lobo na qualidade de instrutora para o assessoramento do Planejamento do Ponto de Cultura (peça 35, p. 5-6) , que teria sido realizado entre 8 e 10 de abril/2006 (cheque 850004) . No entanto, o comprovante de embarque juntado na prestação de contas referente ao deslocamento da instrutora (apenas um trecho sem identificação de origem/destino) , que teria sido pago à empresa Itiquira Turismo Ltda. (cheque 850001) , é de 23/4/2006, portanto em momento posterior à suposta realização do evento (peça 35, p. 4) .  
Ainda com relação à Oficina de Planejamento, foi juntado comprovante de embarque (trecho Teresina/Fortaleza) em nome de Francisco José Leal Vasconcelos, de 7/4/2006 (peça 35, p. 3) , além de comprovantes de despesas de hospedagem, alimentação e transporte terrestre (ressarcidas como ajuda de custo, mediante o cheque 850005, no valor total de R$ 410,30 - peça 35, p. 7) .
No entanto, o Plano de Trabalho previa o pagamento de passagem de ida e volta apenas para o instrutor (trechos BSB-FOR-BSB) que, em princípio, seria a Sra. Sandra Maria. É de se ressaltar que o Sr. Francisco José Leal Vasconcelos, conforme ata à peça 2, era o Vice-Presidente da entidade à época, não estando prevista a realização de despesas com pessoal próprio da ONG para a Meta 3. 
Afora isso, salvo a despesa com alimentação (no valor de R$ 14,30) , cujo comprovante foi emitido no mesmo montante, embora sem identificação do beneficiário (peça 35, p. 12) , o somatório dos recibos de hospedagem e de transporte terrestre anexados ao documento "cópia do cheque 850005" não corresponde aos valores individuais mencionados na discriminação das despesas, embora correspondam ao valor total do cheque.
Conforme a "cópia do cheque 850005" (peça 35, p.7) , estariam sendo ressarcidas despesas com hospedagem de R$ 218,50 e com transporte terrestre de R$ 177,50. Todavia, os comprovantes anexados totalizam R$ 78,00 para despesas com transporte (dos quais apenas R$ 22,00 teriam sido destinados ao deslocamento terrestre da Sra. Sandra Maria, em 8/4/2006, de Fortaleza/CE para Sobral/CE - peça 35, p. 8) e R$ 318,00 para despesas com hospedagem. Uma das notas fiscais de hospedagem, inclusive, se refere ao período de 21/4 a 23/4/2006, posterior à emissão do cheque e à realização do evento, e nenhuma das duas traz a identificação do hóspede. 
Quanto ao pagamento efetuado por meio do cheque 850006, que diria respeito ao fornecimento de alimentação da Oficina de Planejamento, despesa prevista no Plano de Trabalho, não há elementos nos documentos apresentados que os vinculem ao evento, cuja realização sequer restou provada.
Portanto, em meu julgamento essas despesas não mereceriam acolhida. 
A par disso, entendo que seria necessária a realização de análise pormenorizada dos documentos fiscais que já constavam originalmente desta TCE, em conjunto e em confronto com a documentação apresentada para fins de comprovação da execução física das demais oficinas e da aquisição dos equipamentos, cabendo verificar, inclusive:
a) se os signatários dos recibos referentes ao ressarcimento das despesas com transporte aos locais das oficinas (vide peça 36, p. 11-17 e 59-61 da peça 37, p. 17-18, 32-36, 48-51 e 54-55) constam das supostas listas de frequência apresentadas pelo Sr. Almino Cassiano;
b) se os assessores/instrutores que foram remunerados pela realização das oficinas estão identificados em algum documento apresentado pelo Sr. Almino para fins de comprovação da sua execução física;
c) se foi juntada cópia do material didático utilizado nas oficinas;
d) se foram observadas as disposições contidas na Cláusula Terceira, inciso II, em especial nas alíneas "a", "b", "e" e "i" a "n", bem como na Cláusula Oitava do termo do convênio (peça 9) .
Quanto aos pagamentos efetuados ao Sr. Almino Cassiano referente a serviços de auxiliar de biblioteca, de fato se deram em momento anterior a sua gestão como Presidente da RAEC, iniciada apenas em 31/03/2007. Portanto, não integrando a administração da entidade à época (vide ata à peça 2) , não existiria, em princípio, irregularidade na despesa, a qual estava prevista no Plano de Trabalho reformulado (itens 2.6 e 18.1 - peça 21) , no valor de R$ 160,00 mensais, tendo sido juntados aos autos os correspondentes recibos de pagamento, à exceção do relativo ao cheque 850017. 
É de se observar que, além dos recibos emitidos pelo Sr. Almino Cassiano, constam das peças 36 e 37 recibos emitidos por outros prestadores referentes ao mesmo serviço. 
No entanto, como já mencionei, não restou comprovado que houve a instalação da biblioteca, condição necessária a justificar os referidos pagamentos. 
Quanto aos cheques emitidos sem comprovação fiscal (850071, 850073, 850075, 850076 e 850012) , de fato, apenas o cheque 850012 consta da relação de pagamentos apresentada na prestação de contas parcial da 1ª. parcela. 
No entanto, em análise perfunctória da documentação financeira às peças 35-37, minha assessoria constatou a ausência de comprovantes também em relação aos cheques 850013 a 850018, nos valores de R$ 388,80, R$ 1.698,48, R$ 1.032,00, R$ 524,50, R$ 160,00 e R$ 1.393,72 (total de R$ 5.197,50) . Também não constam documentos fiscais acerca de "pagtos diversos autorizados" no valor de R$ 1.999,00, em 29/6/2006 (peça 34, p. 6) . 
Quanto ao cheque 850012, no valor de R$ 299,00, consta apenas um canhoto do que seria a nota fiscal e de cópia do suposto contrato, que não menciona, sequer, o bem adquirido (peça 35, p. 42-45) . Esta, por sinal, tal como registrado no parecer financeiro, é característica comum a todos os contratos apresentados referentes aos cheques 850007 a 850011 (peça 35, p. 16-41) .
Por fim, quanto à contrapartida, observo que os mencionados depósitos de R$ 1.226,00 e R$ 619,00 correspondem exatamente ao valor do cheque 850034 (vide prestação de contas peça 36, p. 51-54) , que teve a própria RAEC como favorecida. Não há, todavia, qualquer documento que demonstre que esses recursos foram aplicados em prol do convênio, condição necessária para que possam ser considerados como efetiva contrapartida da entidade.
A par de todo o exposto, entendo que os autos ainda não se encontram em condições de serem apreciados em seu mérito, tendo em vista não ter sido promovida a adequada análise dos elementos nele aduzidos, cabendo a restituição à Secex-TCE para tal providência. 
Registro, ainda, no tocante às responsabilidades, que entendo indevida a exclusão do Sr. Tomé da Silva do Rol de Responsáveis. 
Como arguido pelo Sr. Almino Cassiano, os recursos da primeira parcela, que corresponde a maior parte dos recursos repassados, foram gastos quase integralmente na gestão do Sr. Tomé da Silva: em 31/3/2007, data em que começou o mandato do Sr. Almino Cassiano, o saldo em conta era de R$ 26.198,16, montante que já incluía a 2ª. parcela do convênio, no valor de R$ 25.080,00, depositada em 30/8/2006 (peça 34, p. 8 e 16) .  
Embora o Sr. Tomé da Silva tenha sido notificado da TCE apenas em 2017, o fato é que ele assinou o convênio em nome da RAEC, tendo se comprometido a executar fielmente o convênio, em consonância com o Plano de Trabalho aprovado; a observar os princípios estabelecidos para as licitações; a apresentar relatórios da execução físico-financeira; e a prestar contas nos termos da Cláusula Oitava do termo, devendo, para tanto, ter mantido em boa ordem os documentos comprobatórios das despesas. 
Todavia, os fatos por mim relacionados acima não indicam que o responsável tenha observado essas diretrizes e cumprido com os compromissos firmados.
Afora isso, no caso aqui tratado, não se aplica, para fins de rejeição da alegação apresentada pelo Sr. Almino Cassiano, o entendimento pacífico de que "o dirigente sucessor pode responder por recursos geridos pelo antecessor, em solidariedade com este ou de forma exclusiva, na hipótese de não ter dado continuidade ao objeto pactuado, desperdiçando, assim, os recursos até então empregados, ante o não alcance dos objetivos almejados". Isto porque não há que se falar em "continuidade" no caso em análise, ante a própria natureza das metas pactuadas no convênio (realização de oficinas) , as quais eram autônomas, independentes entre si. 
Assim, divergindo da Secex-TCE, entendo que não ser devida a responsabilização do dirigente sucessor pelos recursos geridos por seu antecessor. Tal conclusão não afasta, todavia, a sua responsabilidade pela prestação de contas, o que pode motivar sua audiência, mas não a obrigação de restituir a integralidade dos recursos da primeira parcela. 
Portanto, entendo que apenas o Sr. Tomé da Silva deva ser responsabilizado pelos recursos despendidos durante a sua gestão, cabendo, para tanto, a sua regular citação.
	Ao fim, propôs que o processo fosse restituído à Secex-TCE para adoção das medidas sugeridas, o que foi acolhido parcialmente pelo relator, Min. Jorge Oliveira, nos termos do despacho de peça 116, onde divergiu apenas da reinclusão de Tomé da Silva no rol de responsáveis, ante o inegável comprometimento do exercício da ampla defesa e do contraditório.
EXAME TÉCNICO
	As ocorrências apontadas pelo MP/TCU podem ser assim resumidas:
a) ausência dos contratos de trabalho dos oficineiros, assessores e auxiliares da biblioteca comunitária, bem como o currículo e a seleção utilizada para a contratação, constando apenas simples recibos;
b) quanto às Oficinas de Estruturação da Biblioteca Comunitária (Meta 2) e de Planejamento (Meta 3) , ausência da ata referente à reunião de planejamento da estruturação da biblioteca comunitária (item 2.1 do Plano de Trabalho) , bem como da lista de presença dos participantes da Oficina de Planejamento (item 3.1) , e do correspondente material didático utilizado (item 3.2) . As fotos do espaço (peça 96) , onde crianças e adolescentes fazem a leitura de livros, não seria suficiente para identificar que o local seja, de fato, a biblioteca cuja estruturação foi financiada com recursos do convênio. De igual forma, nada teria sido juntado para comprovar a Oficina de Planejamento;
c) divergências entre a data de pagamento à Sra. Sandra Maria Rodrigues Lobo, no valor de R$ 688,00 e realizado em 12/4/2006, referente a assessoramento no planejamento do Ponto de Cultura, em tese realizado entre 8 e 10/4/2006, e a data de seu deslocamento para o local, em 23/4/2006, portanto posterior à realização do evento;
d) realização de despesas com locomoção de Francisco José Leal Vasconcelos, vice-presidente à época da entidade, além de hospedagem, alimentação e transporte, no valor de R$ 410,30, quando o Plano de Trabalho não previa referidas despesas, acrescido do fato de os comprovantes apresentados não totalizarem os valores registrados na cópia do cheque. A nota fiscal de hospedagem, que indica o período de 21 a 23/4/2006 é posterior à emissão do cheque;
e) ausência de elementos nos documentos fiscais pagos por meio do cheque 850006, que os vinculem ao evento, cuja realização sequer restou provada;
f) ausência de comprovantes fiscais relativos aos cheques 850012 a 850018 (R$ 388,80, R$ 1.698,48, R$ 1.032,00, R$ 524,50, R$ 160,00 e R$ 1.393,72) , de "pagtos diversos autorizados" no valor de R$ 1.999,00, em 29/6/2006 (peça 34, p. 6) . Quanto ao cheque 850012, consta apenas um canhoto do que seria a nota fiscal e de cópia do suposto contrato, que não mencionaria o bem adquirido (peça 35, p. 42-45) ; e
g) ausência de comprovação de aplicação da contrapartida.
	Sugeriu ainda o MP/TCU, examinar os documentos fiscais acostados originalmente à TCE, confrontando-os com aqueles apresentados a título de execução física do projeto, objetivando verificar:
a) se os signatários dos recibos referentes ao ressarcimento das despesas com transporte aos locais das oficinas (vide peça 36, p. 11-17 e 59-61 da peça 37, p. 17-18, 32-36, 48-51 e 54-55) constam das supostas listas de frequência apresentadas pelo Sr. Almino Cassiano;
b) se os assessores/instrutores que foram remunerados pela realização das oficinas estão identificados em algum documento apresentado pelo Sr. Almino para fins de comprovação da sua execução física;
c) se foi juntada cópia do material didático utilizado nas oficinas;
d) se foram observadas as disposições contidas na Cláusula Terceira, inciso II, em especial nas alíneas "a", "b", "e" e "i" a "n", bem como na Cláusula Oitava do termo do convênio (peça 9) .
	Antes de examinar os apontamentos indicados pelo MP/TCU, listamos a seguir o quadro de despesas realizadas com os recursos das duas primeiras parcelas, em que houve prestação de contas (peças 29-37) :
	Credor
	Cheque
	Data
	Tipo
	Valor
	Peça
	Objeto

	Itiquira Turismo Ltda 
	850001
	12/4/2006 
	NF
	1.072,66
	35, p. 1-4
	Passagens aéreas de Sandra Lobo e Francisco Vasconcelos (7/4/2006) e de Sandra Lobo (23/4/2006) 

	Sandra Maria Rodrigues Lobo 
	850004
	12/4/2006 
	RB
	688,00
	35, p. 5-6
	Pagamento de Sandra Lobo por serviços de instrutor de 8 a 10/4/2006

	Francisco Jose L. de Vasconcelos 
	850005
	12/4/2006
	RB
	410,30
	35, p. 7-13 
	Reembolso de despesas de viagem relativa nos dias 7, 8, 21, 22 e 23/4/2006

	Marcia Martins Melo 
	850006
	12/4/2006 
	NF
	457,50
	35, p. 14-15
	Alimentação para as Oficinas de Planejamento e Gestão em 12/4/2006

	LCM Com. E Serviços Ltda 
	850007
	18/5/2006 
	NF
	1.450,00
	35, p. 16-22
	Material permanente

	CKR Ponte Me 
	850008
	18/5/2006 
	NF
	4.288,90
	35, p. 23-25
	Material permanente

	Execute Computadores Ltda 
	850009
	18/5/2006 
	NF
	2.185,00
	35, p. 31-32
	Material permanente

	Shop Music Com. Equipamentos 
	850010
	18/5/2006 
	NF
	2.700,00
	35, p. 33-39
	Materiais e equipamentos de som

	JBR Móveis e Eletrod. Ltda 
	850011
	18/5/2006 
	NF
	899,00
	35, p. 40-41
	Ar condicionado

	Sampaio & Pinho Ltda 
	850012
	18/5/2006 
	NF
	299,00
	35, p. 42-45 
	Sem documento fiscal

	Frota e Companhia Ltda 
	850013
	19/5/2006
	NF
	388,80
		Ausente nos autos

	Itiquira Turismos Ltda 
	850014
	19/5/2006
	NF
	1.698,48
		
	Sandra Maria Rodrigues Lobo 
	850015
	19/5/2006 
	NF
	1.032,00
		
	Francisco Jose L. de Vasconcelos
	850016
	19/5/2006 
	RB
	524,75
		
	Almino Cassiano Melo Feijão
	850017
	24/5/2006 
	NF
	160,00
		
	Itiquira Turismos Ltda
	850018
	13/6/2006 
	NF
	1.393,72
		
	Fujioka Eletro Imagem
	8516300
	29/6/2006
	NF
	1.999,00
		
	RAEC
	850019
	6/6/2006
	RB
	750,00
	36, p. 1-4 
	Reembolso de despesas na compra de material didático, porém sem os comprovantes da aquisição.

	Francisco Jose L. de Vasconcelos
	850020
	06/7/2006 
	RB
	450,00
	36, p. 5-6 
	Reembolso de transporte p/ oficina de estruturação da biblioteca 

	Almino Cassiano Melo Feijão
	850022
	24/7/2006 
	RB
	160,00
	36, p. 7-8
	Prestação de serviços de auxiliar de biblioteca

	Maria do Socorro Melo
	850023
	11/8/2006 
	RB
	180,00
	36, p. 9-10 
	Confecção de 40 bolsas p/ oficina de Cultura e Cidadania

	RAEC
	850024
	18/8/2006
	RB
	135,00
	36, p. 11-17
	Reembolso de despesas de transporte para a Oficina Cultura é Cidadania e Democracia e aquisição de material didático.

	Rosevone Carvalho Silva 
	850025
	18/8/2006 
	RB
	540,00
	36, p. 18-19 
	Alimentação p/ a Oficina Cultura é Democracia e Cidadania - 1ª parcela

	Sandra Maria Rodrigues Lobo 
	850026
	21/8/2006
	RB
	1.200,00
	36, p. 20-21 
	Assessoria pedagógica para a Oficina Cultura é Democracia e Cidadania

	Francisco Jose L. de Vasconcelos
	850027
	21/8/2006 
	RB
	740,00
	36, p. 22-33 
	Reembolso de despesas com transporte, hospedagem e alimentação de assessores e material de expediente 

	Itiquira Turismo Ltda 
	850028
	21/8/2006 
	RB
	1.522,48
	36, p. 34-40
	Passagens aéreas de Sandra Lobo e Francisco Vasconcelos (14 e 22/8/2006) 

	Rosevone Carvalho Silva 
	850029
	23/8/2006 
	RB
	460,00
	36, p. 41-42
	Alimentação p/ a Oficina Cultura é Democracia e Cidadania - 2ª parcela

	Rosevone Carvalho Silva 
	850030
	23/8/2006 
	RB
	68.80
	36, p. 43-44
	Alimentação p/ a Oficina Cultura é Democracia e Cidadania - 3ª parcela

	Almino Cassiano Melo Feijão
	850031
	29/8/2006
	RB
	160,00
	36, p. 46-46
	Prestação de serviços de auxiliar de biblioteca

	Almino Cassiano Melo Feijão
	850032
	24/9/2006 
	RB
	160,00
	36, p. 47-48
	Prestação de serviços de auxiliar de biblioteca

	Rosevone Carvalho Silva 
	850033
	28/10/2006
	RB
	650,00
	36, p. 49-50 
	Alimentação p/ a Oficina de Protagonismo Juvenil - 1ª parcela

	RAEC
	850034
	30/10/2006
	RB
	1.845,00
	36, p. 51-54 
	Material didático para Oficina Cultura de protagonismo Juvenil 

	Almino Cassiano Melo Feijão 
	850035
	24/6/2006
	RB
	160,00
	36, p. 55-56
	Prestação de serviços de auxiliar de biblioteca

	Rosevone Carvalho Silva 
	850036
	5/11/2006
	RB
	452,00
	36, p. 57-58 
	Alimentação p/ a Oficina de Protagonismo Juvenil - 2ª parcela

	RAEC
	850037
	5/11/2006
	RB
	84,00
	36, p. 59-61 
	Transporte para a Oficina de Protagonismo Juvenil

	Francisco Glen Adison M. Melo
	850038
	8/11/2006
	RB
	1.200,00
	36, p. 62-63 
	Oficineiro para a Oficina de Protagonismo Juvenil

	Ionara Martins Melo 
	850039
	23/10/2006 
	RB
	160,00
	36, p. 65-66
	Prestação de serviços de auxiliar de biblioteca

	Ionara Martins Melo 
	850040
	23/11/2006 
	RB
	160,00
	36, p. 67-68
	Prestação de serviços de auxiliar de biblioteca

	Ionara Martins Melo 
	850041
	23/12/2006 
	RB
	160,00
	37, p. 1-2
	Prestação de serviços de auxiliar de biblioteca

	Ionara Martins Melo 
	850042
	23/1/2007 
	RB
	160,00
	37, p. 3-4
	Prestação de serviços de auxiliar de biblioteca

	Ionara Martins Melo 
	850043
	23/2/2007 
	RB
	160,00
	37, p. 5-6
	Prestação de serviços de auxiliar de biblioteca

	Francisco Jose Araújo Melo 
	850044
	25/3/2007 
	RB
	160,00
	37, p. 7-8 
	Prestação de serviços de auxiliar de biblioteca

	Francisco Jose Araújo Melo 
	850045
	25/4/2007
	RB
	160,00
	37, p. 9-10
	Prestação de serviços de auxiliar de biblioteca

	Maria do Socorro R. Mesquita 
	850048
	23/5/2007
	RB
	990,00
	37, p. 11-12
	Alimentação p/ a Oficina de Leitura e Escrita - 1ª parcela

	Francisco Jose Araújo Melo 
	850049
	25/5/2007
	RB
	160,00
	37, p. 13-14
	Prestação de serviços de auxiliar de biblioteca

	Maria do Socorro R. Mesquita 
	850050
	28/5/2007
	RB
	990,00
	37, p. 15-16
	Alimentação p/ a Oficina de Leitura e Escrita - 2ª parcela

	RAEC
	850051
	28/5/2007
	RB
	60,00
	37, p. 17-18
	Transporte para a Oficina de Leitura e Escrita

	Francisca Edilene Melo 
	850052
	28/5/2007 
	RB
	1.600,00
	37, p. 19-20
	Oficineiro para a Oficina de Leitura e Escrita

	Francisco Jose Araújo Melo 
	850053
	25/6/2007
	RB
	160,00
	37, p. 21-22
	Prestação de serviços de auxiliar de biblioteca

	Maria do Socorro R. Mesquita 
	850055
	6/7/2007
	RB
	1.237,50
	37, p. 23-24
	Alimentação p/ a Oficina de Expressão Corporal e Voz - 1ª parcela

	Francisco Jose L. de Vasconcelos
	850056
	9/7/2007 
	RB
	2.000,00
	37, p. 27-28
	Oficineiro para a Oficina de Expressão Corporal e Voz

	RAEC
	850058
	13/7/2007
	NF
	315,00
	37, p. 29-31
	Material de expediente

	RAEC
	850059
	15/7/2007
	NF
	211,00
	37, p. 32-36 
	Transporte para a Oficina de Expressão Corporal e Voz

	Maria do Socorro R. Mesquita 
	850060
	16/7/2007 
	RB
	1.237,50
	37, p. 37-38 
	Alimentação p/ a Oficina de Expressão Corporal e Voz - 2ª parcela

	Francisco Jose Araújo Melo 
	850061
	25/7/2007 
	RB
	160,00
	37, p. 39-40
	Prestação de serviços de auxiliar de biblioteca

	Joaquim Camilo Feijão - EPP
	850062
	10/8/2007 
	RB
	990,00
	37, p. 41-43
	Aparelho de Som

	Maria do Socorro R. Mesquita 
	850064
	10/8/2007 
	RB
	868,00
	37, p. 44-45 
	Alimentação p/ a Oficina de Danças Folclóricas - 1ª parcela

	Maria do Socorro R. Mesquita 
	850065
	16/8/2007 
	RB
	868,00
	37, p. 46-47 
	Alimentação p/ a Oficina de Danças Folclóricas - 2ª parcela

	RAEC
	850066
	10/8/2007
	RB
	160,00
	37, p. 48-51
	Transporte para a Oficina de Danças Folclóricas

	Ana Carolina R. Da Silva 
	850067
	20/8/2007
	RB
	1.600,00
	37, p. 52-53 
	Oficineiro para a Oficina de Danças Folclóricas

	RAEC
	850068
	20/8/2007
	RB
	52,00
	37, p. 54-55
	Transporte para a Oficina de Danças Folclóricas

	RAEC
	850069
	14/9/2007 
	RB
	600,00
	37, p. 56-57 
	Material didático para a Oficina de Desenho e Pintura

	RAEC
	850070
	14/9/2007 
	RB
	2.400,00
	37, p. 58-63 
	Reembolso de despesas com a Oficina de Desenho e Pintura sem os documentos fiscais correspondentes

	Passamos a discorrer a seguir sobre os apontamentos registrados pelo Parquet.
	a) ausência dos contratos de trabalho dos oficineiros, assessores e auxiliares da biblioteca comunitária, bem como o currículo e a seleção utilizada para a contratação, constando apenas simples recibos:
	Análise: entendemos que esse registro, apontado inicialmente no item 3.4 do Parecer Financeiro 25/2017 (peça 52, p. 3) , não tem o condão de macular as despesas realizadas, pois não havia obrigação expressa da convenente em celebrar contratos para esse fim, tampouco nos parece que as atividades realizadas necessitassem de uma seleção mais rígida, dada sua baixa complexidade. Por outro lado, por se tratar de prestação de serviços de baixíssimo custo, entendemos prescindir das formalidades apontadas no citado Parecer Financeiro.
	b)  quanto às Oficinas de Estruturação da Biblioteca Comunitária (Meta 2) e de Planejamento (Meta 3) , ausência da ata referente à reunião de planejamento da estruturação da biblioteca comunitária (item 2.1 do Plano de Trabalho) , bem como da lista de presença dos participantes da Oficina de Planejamento (item 3.1) , e do correspondente material didático utilizado (item 3.2) . Apontou-se, ainda, que as fotos do espaço (peça 96) , onde crianças e adolescentes fazem a leitura de livros, não seria suficiente para identificar que o local seja, de fato, a biblioteca cuja estruturação foi financiada com recursos do convênio. De igual forma, nada teria sido juntado para comprovar a Oficina de Planejamento:
	Análise: de fato, os responsáveis não carrearam para a prestação de contas documentos probatórios da realização da oficina de planejamento e estruturação da biblioteca, como a lista de presença e a indicação do material didático utilizado. De toda sorte, percebe-se que esta foi a primeira atividade do projeto, havendo outros documentos nos autos (peça 35, p. 1-15) que indicam sua realização, sob a instrutoria de Sandra Maria Rodrigues Lobo, como as datas em que ocorreu (8, 9 e 22/4/2006) , as despesas com transporte aéreo, hospedagem e com alimentação dos participantes, cujos valores e duração são compatíveis com os indicados no Plano de Trabalho. Apesar da insuficiência das fotos como prova da estruturação da biblioteca (peça 96) , levantada pelo MP/TCU, é de se observar que houve pagamentos pela prestação de serviços de auxiliar de biblioteca por 13 meses (quadro anterior) , a três pessoas distintas, reforçando que, de fato, a biblioteca foi estruturada com recursos do convênio. Dessa forma, a despeito das ausências indicadas pelo MP/TCU, entendemos que os demais documentos presentes nos autos são suficientes para indicar que houve a realização da Oficina de Planejamento e de Estruturação da Biblioteca Comunitária.
	c)  divergências entre a data de pagamento à Sra. Sandra Maria Rodrigues Lobo, no valor de R$ 688,00 e realizado em 12/4/2006, referente a assessoramento no planejamento do Ponto de Cultura, em tese realizado entre 8 e 10/4/2006, e a data de seu deslocamento para o local, em 23/4/2006, portanto posterior à realização do evento:
	Análise: o pagamento realizado no valor de R$ 688,00 (recibo de peça 35, p. 5-6) à Sandra Maria Rodrigues Lobo, refere-se à sua participação na Oficina de Planejamento e Estruturação da Biblioteca entre 8 e 10/4/2006. Seu deslocamento de ida ocorreu no dia anterior ao início do evento, em 7/4/2006 (peça 35, p. 3) . O comprovante de deslocamento realizado no dia 23/4/2006 (peça 35, p. 4) pode se referir a seu retorno, já que não aponta origem/destino do voo 1899 da Gol.
	d)  realização de despesas com locomoção de Francisco José Leal Vasconcelos, vice-presidente à época da entidade, além de hospedagem, alimentação e transporte, no valor de R$ 410,30, quando o Plano de Trabalho não previa referidas despesas, acrescido do fato de os comprovantes apresentados não totalizarem os valores registrados na cópia do cheque. A nota fiscal de hospedagem, que indica o período de 21 a 23/4/2006 é posterior à emissão do cheque.
	Análise: para as Oficinas de Planejamento e Estruturação da Biblioteca o Plano de Trabalho (metas 2 e 3) previu gastos com 4 passagens aéreas (ida e volta) no trecho BSB/FOR/BSB e 4 passagens terrestres (ida e volta) FOR/SOB/GRO/SOB/FR (peça 21, p. 4-5) . Apesar de o Plano de Trabalho prever passagens aéreas e hospedagem para o instrutor, entendemos justificado os gastos de transporte e hospedagem com Francisco José Leal Vasconcelos, vice-presidente à época, realizado no interesse do projeto, já que aparentemente residia ou se encontrava em outra localidade por ocasião da ocorrência das oficinas, da qual provavelmente tomou parte. Ademais, os gastos com passagens aéreas ficaram abaixo do estimado e aquele realizado com o seu deslocamento, no valor de R$ 144,42, somado às demais despesas de R$ 410,30, resulta em um total de R$ 554,72, que entendemos materialmente irrelevante.
	Quanto às despesas com hospedagem, alimentação e transporte, apontou o MP/TCU que os totais indicados na cópia do cheque não representariam a soma dos recibos apresentados, apesar de totalizarem o valor do cheque. Observamos que os recibos apresentados para comprovação do reembolso de R$ 410,30 (peça 35, p. 7-13) somam exatamente esse valor (R$ 22,00 + R$ 22,00 + R$ 21,00 + R$ 13,00 + R$ 148,50 + R$ 14,30 + R$ 169,50) , não configurando qualquer irregularidade.
	Quanto à realização de despesas com hospedagem, posterior à emissão do cheque, observamos que não houve a execução de oficina entre 21 e 23/4/2006, devendo essa despesa ser considerada irregular, pois executada fora dos objetivos do ajuste. Ressalte-se que a hospedagem se deu na Cidade de Fortaleza e não em Groairas/CE.
	e)  ausência de elementos nos documentos fiscais pagos por meio do cheque 850006, que os vinculem ao evento, cuja realização sequer restou provada:
	Análise: como examinado na alínea "b", entendemos que a documentação constante dos autos é suficiente demonstrar a realização da Oficina de Planejamento e de Estruturação da Biblioteca Comunitária, dentre as quais o pagamento com alimentação para as referidas oficinas, realizado por meio do cheque 850006, no valor de R$ 457,50.
	f)  ausência de comprovantes fiscais relativos aos cheques 850012 a 850018 (R$ 388,80, R$ 1.698,48, R$ 1.032,00, R$ 524,50, R$ 160,00 e R$ 1.393,72) e de "pagtos diversos autorizados" no valor de R$ 1.999,00, em 29/6/2006 (peça 34, p. 6) . Quanto ao cheque 850012, consta apenas um canhoto do que seria a nota fiscal e de cópia do suposto contrato, que não mencionaria o bem adquirido (peça 35, p. 42-45) :
	Análise: de fato não há nos autos os documentos fiscais relativos aos cheques 850012 a 850018, bem como do pagamento no valor de R$ 1.999,00. Verificamos que provavelmente se trata não de ausência desses elementos probatórios na prestação de contas apresentada pelo responsável, mas de falha na inserção das peças pelo Ministério da Cidadania quando da alimentação do E-TCE.
	As peças 35 a 37 apresentam apenas cópias dos cheques e dos documentos fiscais da prestação de contas. Note-se que a última página da peça 35 está relacionada parcialmente à comprovação da despesa objeto do cheque 850012 e está numerada manualmente pelo então MinC com o número 379. Já a peça 36, continuação da 35, inicia-se pela apresentação justamente da comprovação das despesas a partir do cheque 850019, estando sua primeira página numerada pelo MinC com o número 403. Portanto, as páginas originais do processo do MinC, de 380 a 402, deixaram de ser alimentadas no E-TCE e continham, com razoável certeza, os documentos fiscais relacionados aos cheques 850012 a 850018.
	Importante registrar que corroboram essa conclusão o fato de o MinC não ter apontado, à exceção do cheque 850012, a ausência desses elementos na prestação de contas, devidamente indicados na Relação de Pagamentos (peça 31) . Há, ainda, indicação no Parecer Financeiro 25/2017 (peça 52, p. 3) , por exemplo, da página 394 (ausente nesses autos) , relacionada ao pagamento do cheque 850017, bem como a informação que o processo de TCE, no âmbito do MinC, era formado por três volumes, numerados sequencialmente de 001 a 577 (peça 51, p. 1) .		Certamente esses elementos documentais se encontram de posse do Ministério da Cidadania, que nada apontou de irregular em relação a eles, e seu total representa valor de baixa materialidade (R$ 5.197,50) . Entendemos, assim, que tais despesas devem ser consideradas regulares, uma vez que eventual diligência para obtenção desses elementos e posterior análise, na fase em que o processo se encontra, representaria medida custosa aos cofres públicos. 
	g)  ausência de comprovação de aplicação da contrapartida.
	Análise: das informações extraídas do extrato bancário da conta do convênio (peça 34) , foram depositados a título de contrapartida os seguintes valores: R$ 1.226,00 (31/10/2006) , R$ 619,00 (7/11/2006) e R$ 1.200,00 (29/11/2006) , totalizando R$ 3.045,00.
	Do total repassado à RAEC nas duas primeiras parcelas, em que houve prestação de contas (R$ 46.029,00, item 3) , foram consideradas irregulares despesas no total de R$ 6.289,39, conforme quadro do item 77. Disso resulta uma aplicação regular de R$ 39.739,61.
	Considerando a parcela de responsabilidade da convenente, de 25,10% da parcela federal (item 3) , a contrapartida proporcional que deveria ter sido aplicada ao convênio era de R$ 9.974,64 (R$ 39.739,61 x 0,2510) .  Tendo a RAEC aplicado somente R$ 3.045,00, cabe-lhe a responsabilidade pela parcela não cumprida, de R$ 6.929,64, configurando débito.
	h)  examinar se os signatários dos recibos referentes ao ressarcimento das despesas com transporte aos locais das oficinas (vide peça 36, p. 11-17 e 59-61 da peça 37, p. 17-18, 32-36, 48-51 e 54-55) constam das supostas listas de frequência apresentadas pelo Sr. Almino Cassiano:
	Análise: à exceção de Francisca Joseana Paiva Ximenes, todos os demais beneficiários de ressarcimento de despesas com transporte não constam das listas de presença, conforme abaixo indicado, devendo tais despesas serem glosadas (R$ 135,00 em 18/8/2006, R$ 84,00 em 5/11/2006, R$ 40,00 em 28/5/2007, R$ 211,00 em 15/7/2007, R$ 160,00 em 10/8/2007 e R$ 52,00 em 20/8/2007) .
	Passagens
	Oficina
	Lista de presença
	Beneficiários listados?

	Peça 36, p. 11-17
	Cultura é Cidadania e Democracia
	Ausente nos autos
	Não

	Peça 36, p. 59-61
	Protagonismo Juvenil
	Peça 98, p. 3-5
	Não

	Peça 37, p. 17-18
	Leitura e Escrita
	Peça 97, p. 3-8
	Não, exceto Francisca Joseana Paiva Ximenes.

	Peça 37, p. 32-36
	Expressão Corporal e Voz
	Peça 99, p. 3-4
	Não

	Peça 37, p. 48-51 e 54-55
	Danças Folclóricas
	Peça 103, p. 2-7
	Não

	i)  examinar se os assessores/instrutores que foram remunerados pela realização das oficinas estão identificados em algum documento apresentado pelo Sr. Almino para fins de comprovação da sua execução física:
	Análise: foram realizados pagamentos a título de remuneração a assessores/instrutores a Sandra Maria Rodrigues Lobo (peças 35, p. 5-6 e 36, p. 20-21) , Francisco Glen Adison M. Melo (peças 36, p. 62-63) , Francisco Jose L. de Vasconcelos (peça 37, p. 27-28) , Francisca Edilene Melo (peça 37, p. 19-20) e Ana Carolina R. da Silva (peça 37, p. 52-53) .
	Com relação a Sandra Maria Rodrigues Lobo, há documentos nos autos referentes a despesas com transporte para o local do evento (peça 35, p. 1-4) . Quanto à Ana Carolina R. da Silva, há menção à instrutoria da oficina na lista de presença e em material didático (peça 103, p. 2 e 17) por "Karol", que provavelmente se refere à Sra. Ana Carolina.
	Quanto aos demais, Francisco Glen Adison M. Melo, Francisco Jose L. de Vasconcelos e Francisca Edilene Melo há nos autos somente os recibos pela prestação dos serviços, com emissão de cheques individualizados para cada um desses profissionais. Entendemos que os documentos fiscais das despesas, a emissão dos cheques individualizados e os demais elementos probatórios da realização das oficinas, como fotos e despesas com alimentação, por exemplo, são suficientes para a constatação do nexo de causalidade com o objeto do projeto cultural.
	j)  se foi juntada cópia do material didático utilizado nas oficinas;
	Análise: para as oficinas de Dinamização da Leitura e da Escrita, Protagonismo Juvenil, Percussão e Estatuto da Criança e do Adolescente foram apresentados materiais didáticos (peças 97, 98, 100, 101 e 106) e para a de Capoeira e Maculelê, apresentado o programa e cronograma da oficina (peça 104) . Não foram apresentados materiais didáticos para as oficinas de Expressão Corporal, Voz Interpretação, Educação Política I e Desenho e Pintura em Tecido e Cerâmica.
	Note-se que para as Oficinas de Expressão Corporal, Voz Interpretação e Educação Política I os materiais didáticos estavam previstos no Plano de Trabalho (peça 21) como despesas a serem arcadas por contrapartida, o que deixou de ser realizado ou demonstrado na prestação de contas.
	l)  se foram observadas as disposições contidas na Cláusula Terceira, inciso II, em especial nas alíneas "a", "b", "e" e "i" a "n", bem como na Cláusula Oitava do termo do convênio (peça 9) .
	Análise: quanto à observância dos dispositivos acima mencionados, resta evidente que o ajuste foi executado com falhas, algumas das quais resultam nos débitos apontados neste exame técnico. Mais especificamente, consignamos que o saldo do convênio, no valor de R$ 143,89, não foi restituído ao convenente. Por outro lado, os rendimentos financeiros auferidos, lançados na conciliação bancária de peça 33, no valor de R$ 2.183,22, foi utilizado para cobrir despesas do convênio, sem que haja nos autos documento de autorização da concedente para tanto. Não há nos autos elementos que indiquem o cumprimento das alíneas "i" a "n", relacionadas ao funcionamento do Ponto de Cultura. Vale esclarecer que o objeto do convênio era a realização de oficinas. Apenas a meta 1 (aquisição de equipamentos e mobiliário) foi destinada a equipar o Ponto de Cultura, cujas despesas se acham regularmente comprovadas.
	Em acréscimo às despesas irregulares anteriormente já consideradas na proposta de encaminhamento da instrução de peça 112, a nova análise requerida pelo MP/TCU revela, em nosso entendimento, o seguinte quadro de débito final:
	Credor
	Cheque
	Data
	Tipo
	Valor
	Peça
	Objeto

	Francisco Jose L. de Vasconcelos
	850005
	12/4/2006
	RB
	169,50
	35, p. 13
	Reembolso irregular de despesas de hospedagem em Fortaleza, entre 21 e 23/4/2006

	Sampaio & Pinho Ltda
	850012
	18/5/2006
	NF
	299,00
	35, p. 42-45
	Despesa sem comprovante fiscal. (1) 

	RAEC
	850019
	6/6/2006
	RB
	750,00
	36, p. 1-4
	Despesa sem comprovante fiscal. (1) 

	RAEC
	850024
	18/8/2006
	RB
	135,00
	36, p. 11-17
	Reembolso de despesas com transporte de beneficiários que não participaram da oficina indicada no recibo.

	RAEC
	850034
	30/10/2006
	RB
	1.845,00
	36, p. 51-54
	Material didático para Oficina Cultura de protagonismo Juvenil (sem documento fiscal) 

	RAEC
	850037
	5/11/2006
	RB
	84,00
	36, p. 59-61
	Reembolso de despesas com transporte de beneficiários que não participaram da oficina indicada no recibo.

	RAEC
	850051
	28/5/2007
	RB
	40,00
	37, p. 17-18
	Reembolso de despesas com transporte de beneficiários que não participaram da oficina indicada no recibo.

	RAEC
	850059
	15/7/2007
	NF
	211,00
	37, p. 32-36
	Reembolso de despesas com transporte de beneficiários que não participaram da oficina indicada no recibo.

	RAEC
	850066
	10/8/2007
	RB
	160,00
	37, p. 48-51
	Reembolso de despesas com transporte de beneficiários que não participaram da oficina indicada no recibo.

	RAEC
	850068
	20/8/2007
	RB
	52,00
	37, p. 54-55
	Reembolso de despesas com transporte de beneficiários que não participaram da oficina indicada no recibo.

	RAEC
	850070
	14/9/2007
	RB
	2.400,00
	37, p. 58-63
	Despesa sem comprovante fiscal. (1) 

	RAEC
		14/9/2007
		143,89
		Não devolução do saldo do convênio (2) 

	SUBTOTAL
	6.289,39
	
	RAEC
		14/9/2007
		2.183,22
		Utilização dos rendimentos financeiros sem autorização da concedente (2) 

	RAEC
		14/9/2007
		6.929,64
		Ausência de contrapartida proporcional (2) 

	TOTAL 1ª e 2ª parcelas
	15.402,25
		
	TOTAL 3ª parcela
	25.080,00
		Omissão do dever de prestar contas

	(1) Despesas já consideradas irregulares na instrução de peça 112.
	(2) Utilizado como data de referência o último dia de aplicação dos recursos, data mais favorável aos responsáveis.
	Com relação à audiência de Almino Cassiano Melo Feijão pela omissão da prestação de contas final do convênio, que englobaria as despesas realizadas com os recursos da 3ª parcela recebida, o prazo para sua apresentação expirou em 25/8/2008. Portanto, considerando já haver transcorrido 13 anos da ocorrência da irregularidade, operou-se a prescrição da pretensão punitiva, nos termos do Acórdão 1441/2016-TCU-Plenário, Rel. Min. Benjamin Zymler, situação essa que já havia sido examinada no item 47 da instrução precedente de peça 112. 
	Considerando o despacho do relator, que afastou a responsabilização de Tomé da Silva, bem como as considerações do MP/TCU, no sentido de responsabilizar o Sr. Amino Cassiano Melo Feijão somente pelas despesas irregulares ocorridas em sua gestão (31/3/2007 a 30/3/2009) , a responsabilidade nesta TCE está assim configurada:
	Data
	Valor
	Responsáveis

	12/4/2006
	169,50
	RAEC Rede de Arte, Ensino e Cidadania 

	18/5/2006
	299,00
	
	6/6/2006
	750,00
	
	18/8/2006
	135,00
	
	30/8/2006
	25.080,00
	RAEC Rede de Arte, Ensino e Cidadania e Almino Cassiano Melo Feijão (omissão do dever de prestar contas final e da 3ª parcela) 

	30/10/2006
	1.845,00
	RAEC Rede de Arte, Ensino e Cidadania 

	5/11/2006
	84,00
	
	28/5/2007
	40,00
	RAEC Rede de Arte, Ensino e Cidadania e Almino Cassiano Melo Feijão

	15/7/2007
	211,00
	
	10/8/2007
	160,00
	
	20/8/2007
	52,00
	
	14/9/2007
	2.400,00
	
	14/9/2007
	143,89
	
	14/9/2007
	2.183,22
	
	14/9/2007
	6.929,64
	RAEC Rede de Arte, Ensino e Cidadania (não aplicação da contrapartida proporcional) 

	Com relação às despesas consideradas irregulares na proposta de encaminhamento de peça 112, que totalizaram R$ 3.449,00 (ocorrência em 21/2/2006) , alteramos suas datas para as dos efetivos pagamentos (R$ 299,00 em 18/5/2006, R$ 750,00 em 6/6/2006 e R$ 2.400,00 em 14/9/2007) , mais recentes portanto, com menor incidência de juros e correção monetária. 
	Destaca-se que o prazo final para apresentação da prestação de contas final ocorreu na gestão de Almino Cassiano Melo Feijão, razão pela qual este responde pelo total de R$ 25.080,00, com ocorrência na data de recebimento dos créditos em 30/8/2006.
	Importante registrar que a responsabilidade pela devolução dos recursos de contrapartida não aplicada ao convênio recai sobre o convenente, à semelhança do entendimento jurisprudencial atinente aos entes federados, que a seguir reproduzimos:
Acórdão 1135/2017-TCU-Primeira Câmara, Rel. Min. Weder de Oliveira
Na falta de comprovação da aplicação da integralidade ou de parte do recurso da contrapartida, sem que haja locupletamento do agente público, a responsabilidade pelo ressarcimento da dívida é do ente federado, não havendo como responsabilizar o administrador, que pode, contudo, ter suas contas julgadas irregulares, com aplicação de multa.
Acórdão 13207/2016-TCU-Segunda Câmara, Rel. Min. Vital do Rêgo
Quando configurada ausência de aplicação de contrapartida prevista em instrumento de convênio, cabe ao ente federado convenente o ressarcimento, vez que incorporou a seu patrimônio a vantagem financeira correspondente à parcela da contrapartida que deixou de ser aplicada".
Acórdão 620/2014-TCU-Segunda Câmara, Rel. Min. José Jorge
A devolução do valor equivalente à contrapartida não aplicada é da responsabilidade do ente federado convenente e não do gestor que deu causa à irregularidade. Com o fim de manter a proporcionalidade estabelecida no acordo, a recomposição à União deve corresponder à parcela dos recursos federais que substituíram, indevidamente, o valor da contrapartida na execução do convênio.
	Em razão da reanálise acima levada a efeito, entendemos que o processo esteja em condições de ser ter seu mérito julgado.
CONCLUSÃO
	Em razão da reanálise na documentação constante dos autos, determinada pelo relator, novas irregularidades puderam ser constatadas, resultando no quadro de débitos e responsabilização indicado no item 79, que deve embasar a nova proposta de encaminhamento.
	Constata-se, à luz da análise já realizada na instrução de peça 112, complementada pelo exame técnico aqui empreendido, que os argumentos apresentados por RAEC Rede de Arte, Ensino e Cidadania foram insuficientes para afastar as irregularidades. Quanto à Almino Cassiano Melo Feijão, suas alegações de defesa não foram aptas a elidir integralmente as irregularidades para as quais foi citado, devendo-se acatá-las parcialmente, sem prejuízo de aproveitá-las em benefícios de RAEC Rede de Arte, Ensino e Cidadania, nos termos do art. 161 do Regimento Interno.
	Verifica-se que houve a prescrição da pretensão punitiva, conforme análise já realizada (item 78) .
	Relevante registrar que os responsáveis foram citados pelo valor total repassado no convênio (peças 82 e 83) e que as irregularidades constatadas nesta instrução dizem respeito às ausências documentais a que se referem os ofícios citatórios, razão pela qual não há necessidade de renovação das aludidas citações
	Tendo em vista que não constam dos autos elementos que permitam reconhecer a boa-fé dos responsáveis, sugere-se que as suas contas sejam julgadas irregulares, nos termos do art. 202, § 6º, do Regimento Interno do TCU, com a imputação do débito atualizado monetariamente e acrescido de juros de mora, nos termos do art. 202, §1º do Regimento Interno do TCU, abstendo-se de aplicar-lhes a multa prevista no art. 57 da Lei 8.443/1992, em razão da ocorrência da prescrição da pretensão punitiva.
PROPOSTA DE ENCAMINHAMENTO
Diante do exposto, submetem-se os autos à consideração superior, propondo-se a adoção das seguintes medidas:
a)	rejeitar as alegações de defesa apresentadas por RAEC Rede de Arte, Ensino e Cidadania (CNPJ: 06.187.958/0001-10) ;
b)	acatar parcialmente as alegações de defesa de Almino Cassiano Melo Feijão (CPF: XXX.128.853-XX) , aproveitando-as em benefício de RAEC Rede de Arte, Ensino e Cidadania (CNPJ: 06.187.958/0001-10) , nos termos do art. 161, do Regimento Interno;	
c)	com fundamento nos arts. 1º, inciso I, 16, inciso III, alíneas "a" e "c", da Lei 8.443/1992 c/c os arts. 19 e 23, inciso III, da mesma Lei, e com arts. 1º, inciso I; 209, incisos I e III; 210 e 214, inciso III, do Regimento Interno, julgar irregulares as contas de Almino Cassiano Melo Feijão (CPF: XXX.128.853-XX) e de RAEC Rede de Arte, Ensino e Cidadania (CNPJ: 06.187.958/0001-10) , e condená-los solidariamente ao pagamento das quantias a seguir especificadas, com a fixação do prazo de quinze dias, a contar da notificação, para comprovarem, perante o Tribunal (art. 214, inciso III, alínea "a", do Regimento Interno) , o recolhimento da dívida aos cofres do Fundo Nacional de Cultura, atualizada monetariamente e acrescida dos juros de mora, calculados a partir das datas discriminadas, até a data do recolhimento, na forma prevista na legislação em vigor.
c.1)	RAEC Rede de Arte, Ensino e Cidadania individualmente:
	VALOR ORIGINAL (R$) 
	DATA DA OCORRÊNCIA

	169,50
	12/4/2006

	299,00
	18/5/2006

	750,00
	6/6/2006

	135,00
	18/8/2006

	1.845,00
	30/10/2006

	84,00
	5/11/2006

	6.929,64
	14/9/2007

	c.2)	RAEC Rede de Arte, Ensino e Cidadania solidariamente com Almino Cassiano Melo Feijão:
	VALOR ORIGINAL (R$) 
	DATA DA OCORRÊNCIA

	25.080,00
	30/8/2006

	40,00
	28/5/2007

	211,00
	15/7/2007

	160,00
	10/8/2007

	52,00
	20/8/2007

	2.400,00
	14/9/2007

	143,89
	14/9/2007

	2.183,22
	14/9/2007

	d) 	autorizar, desde logo, nos termos do art. 28, inciso II, da Lei 8.443/1992, a cobrança judicial da dívida caso não atendida a notificação;
	e)	autorizar também, desde logo, se requerido, com fundamento no art. 26 da Lei 8.443, de 1992 c/c o art. 217, §§ 1º e 2º do Regimento Interno do TCU, o parcelamento da dívida em até 36 parcelas, incidindo, sobre cada parcela, corrigida monetariamente, os correspondentes acréscimos legais fixando-lhes o prazo de quinze dias, a contar do recebimento da notificação, para comprovarem perante o Tribunal o recolhimento da primeira parcela, e de trinta dias, a contar da parcela anterior, para comprovarem os recolhimentos das demais parcelas, devendo incidir sobre cada valor mensal, atualizado monetariamente, os juros de mora devidos, no caso do débito, na forma prevista na legislação em vigor, alertando os responsáveis que a falta de comprovação do recolhimento de qualquer parcela importará no vencimento antecipado do saldo devedor, nos termos do art. 217 do Regimento Interno deste Tribunal;
	f)	enviar cópia do Acórdão que vier a ser proferido à Secretaria Especial de Cultura e aos responsáveis, para ciência, bem como à Procuradoria da República no Estado do Ceará, nos termos do § 3º do art. 16 da Lei 8.443/1992, c/c o § 7º do art. 209 do Regimento Interno do TCU, para adoção das medidas cabíveis;
	g)	informar à Procuradoria da República no Estado do Ceará, à Secretaria Especial de Cultura e aos responsáveis, que a presente deliberação, acompanhada do Relatório e do Voto que a fundamenta, está disponível para a consulta no endereço www.tcu.gov.br/acordaos, além de esclarecer que, caso requerido, o TCU poderá fornecer sem custos as correspondentes cópias, de forma impressa; e
	h)	informar à Procuradoria da República no Estado do Ceará que, nos termos do parágrafo único do art. 62 da Resolução TCU 259/2014, os procuradores e membros do Ministério Público credenciados nesta Corte podem acessar os presentes autos de forma eletrônica e automática, ressalvados apenas os casos de eventuais peças classificadas como sigilosas, as quais requerem solicitação formal."
2.	Pelos motivos expostos no parecer a seguir transcrito, o Ministério Público junto ao TCU - MPTCU divergiu parcialmente da unidade técnica (peça 120) :
"Trata-se de Tomada de Contas Especial instaurada pela Secretaria Especial da Cultura, em desfavor da Rede de Arte, Ensino e Cidadania - RAEC e dos Srs. Tomé da Silva e Almino Cassiano Melo Feijão, em razão da não comprovação da regular aplicação dos recursos repassados por força do Convênio 510/2005, que teve por objeto o "apoio ao Projeto Estação Cidadania".
O convênio foi firmado no valor de R$ 184.882,00, dos quais R$ 147.784,00 provenientes de recursos federais. Todavia, foram repassados apenas R$ 71.109,00, pertinentes à primeira (R$ 25.310,00 + R$ 20.719,00, em 21/2/2006) e à segunda (R$ 25.080,00, em 30/8/2006) parcelas, visto a rejeição da primeira prestação de contas parcial e a não apresentação da prestação de contas da 2ª. parcela.
A documentação referente à primeira prestação de contas parcial se encontra às peças 29-37. Todavia, foi considerada insuficiente, motivo pelo qual a RAEC foi, entre 2009 e 2015, reiteradamente notificada a promover sua complementação (peças 38-43 e 46-50) . Além do Relatório de Cumprimento do Objeto e do Relatório de Execução Físico-Financeira, foram solicitados:
material gráfico que comprovasse a ocorrência das atividades do Ponto de Cultura, por semestre;
material de divulgação das atividades do Ponto de Cultura, por semestre, incluindo "fotografias que comprovem a execução das atividades, bem como cópias ou exemplares dos materiais utilizados para divulgação do projeto, conforme Plano Básico de Divulgação acordado no Convênio";
lista de presença de todas as oficinas oferecidas pelo Ponto de Cultura e cópia dos certificados, caso houvesse.
Não tendo sido enviada a documentação requerida, foi emitido o parecer técnico à peça 51, no sentido da rejeição da prestação de contas parcial. O parecer, ressaltando que o convenente "não apresentou nenhum documento de comprovação do cumprimento do objeto, como: relatório de cumprimento do objeto, relação de presença dos participantes das oficinas, fotos e ou vídeos das oficinas e atividades realizadas, material de divulgação como folhetos, banners, camisas, conforme previsto no plano de trabalho, e ou clipping de matérias de jornal", concluiu o seguinte:
3.1 Considerando que não houve verificação "in loco" durante a execução do convênio, e que não foram enviados registros que comprovem a realização das metas e etapas aprovadas no Plano de Trabalho - fls. 210-255, não foi possível realizar uma análise técnica quanto à execução física e à avaliação dos resultados do projeto relativos ao repasse da Ia parcela, pois os documentos que compõem os autos, por si só, não comprovaram a execução do objeto pactuado, o que impossibilitou atestar a regularidade da aplicação dos recursos do convênio, conforme preceitua o Art. 60 da Portaria Interministerial 127/2008.
3.2 Considerando a omissão no dever de prestação de contas relativa ao repasse da 2a parcela. 
3.3 Considerando, também, a falta de atendimento das diligências, por parte da Convenente, com vistas a sanar as pendências apontadas, recomenda-se a REPROVAÇÃO da prestação de contas do Convênio.
Em seguimento, foi elaborado o parecer financeiro (peça 52) . 
Salientando não ter sido possível atestar a execução do objeto do convênio, ponderou que restaria prejudicada a análise financeira da documentação apresentada, "isso porque a inexecução do objeto, indica - por si só - que não houve uma boa e regular aplicação dos recursos repassados". 
Nada obstante, apontou as seguintes irregularidades:
não foram anexados os contratos de trabalho dos oficineiros, assessores e auxiliar da biblioteca comunitária, tampouco o currículo e a seleção utilizada para a contratação;
pagamentos ao Sr. Almino Cassiano referentes a serviços de auxiliar de biblioteca entre maio e setembro/2006, no valor individual de R$ 160,00, totalizando R$ 800,00;
as aquisições de bens foram realizadas sem cotação. Além disso, os contratos estariam com objeto genérico ou com erros de preenchimento;
houve três depósitos totalizando R$ 2.045,00 (R$ 1226,00 + R$ 619,00 +R$ 1.200,00) , restando sem comprovação o valor de R$ 11.223,57 referente à contrapartida pactuada para as 1ª. e 2ª. parcelas (20% - R$ 14.268,57) ;
não foram apresentados comprovantes fiscais para os cheques 850071, 850073, 850075, 850076 e 850012;
os cheques 850070 e 850019 correspondem a recibos assinados pelo Padre Tomé da Silva, que seriam referentes a material de expediente, não podendo ser acatados, ante a ausência de nexo de causalidade;
houve pagamento de tarifas/taxas bancárias no total de R$ 676,43;
não foi apresentada a prestação de contas da 2ª. parcela repassada.
A par disso, também se posicionou pela rejeição das contas. 
Em seguimento, houve a notificação dos responsáveis (peças 54-61) , que se mantiveram silentes. Procedeu-se, então, à instauração da presente TCE (Relatório do Tomador de Contas à peça 69) , sendo responsabilizados a RAEC e os seus dirigentes, Srs. Tomé da Silva e Almino Cassiano Melo Feijão, pela devolução do total de recursos repassados.
Encontrando-se os autos no Tribunal, foi objeto de instrução preliminar à peça 76. De pronto, a Secex-TCE afastou a responsabilidade do Sr. Tomé da Silva, por ter sido notificado apenas em 9/11/2017 (peças 58-59) após mais de dez anos do término de sua gestão, em 27/3/2007. 
Foi, então, citado o Sr. Almino Cassiano, solidariamente à RAEC, pois "embora tenha assumido a gestão 31/3/2007, (peça 23) , quando parte dos recursos do convênio já tinham sido utilizados, conforme se verifica nos extratos bancários presentes na peça 34, ele também participou da gestão dos recursos a partir de 3/4/2007, ocasião em que foram emitidos diversos cheques, conforme se verifica no extrato bancário presente na peça 34, p.16-21, e foi, também, o responsável pela apresentação da prestação de contas (peças 30 a 37) . Assim, sua conduta de realizar a prestação de contas e não comprovar a execução integral do objeto, conforme pactuado, também realizado na vigência do seu mandato, resulta em presunção de inexecução do objeto e, consequentemente, em presunção de dano ao Erário".
Regularmente citados, a RAEC, representada pelo Sr. Yuri Azevedo Silva, e o Sr. Almino Cassiano apresentaram suas alegações de defesa (respectivamente, peças 88 e 93-109) , as quais foram analisadas por meio da instrução à peça 112
Como ressaltado na instrução, a defesa da RAEC se restringiu à alegação de ilegitimidade passiva do Sr. Yuri, motivo pela qual a unidade técnica se posicionou por seu não acolhimento. 
O Sr. Almino Cassiano, por sua vez, alegou, em essência, que:
seu direito de defesa restaria prejudicado, ante o longo decurso de tempo;
não seria devida sua responsabilização pela totalidade dos recursos, visto que a maior parte deles foi gerenciada por seu antecessor, não sendo razoável ter que se defender por atos praticados por outrem;
a documentação juntada aos autos (peças 94-109) seria suficiente para demonstrar a ausência de dano ao erário e o cumprimento das metas previstas.
A respeito dessas alegações, considerou a unidade técnica que:
não houve prejuízo à defesa, visto que o responsável foi notificado ainda em 2009 para sanar as irregularidades verificadas na prestação de contas parcial por ele enviada, mas optou pelo silêncio;
o dirigente sucessor pode responder por recursos geridos pelo antecessor, em solidariedade com este ou de forma exclusiva, na hipótese de não ter dado continuidade ao objeto pactuado, desperdiçando os recursos até então empregados;
os documentos apresentados indicariam "a realização de atividades compatíveis com aquelas previstas no Plano de Trabalho do convênio", podendo ser recebidos "como demonstração da execução física do projeto cultural, especificamente quanto aos recursos da 1ª. parcela"; "as fotos inseridas nas peças 95 e 96 são condizentes com os bens listados na Relação de Bens de Capital e com a estruturação da biblioteca comunitária";
no que concerne aos cheques questionados no parecer financeiro:
Quanto à ausência de comprovantes de despesas, à exceção do cheque 850012, no valor de R$ 299,00, todos os demais provavelmente se referem a despesas realizadas com recursos da 2ª parcela, já que não estão relacionados na Relação de Pagamentos da prestação de contas da 1ª parcela (peça 31) e, portanto, não a compuseram. Dessa forma, permaneceriam como despesas irregulares somente aquelas objeto dos cheques 850012, 850019 e 850070, que totalizam R$ 3.449,00.
os pagamentos ao Sr. Almino Cassiano, no total de R$ 800,00, seriam regulares, visto que anteriores à sua gestão como presidente da RAEC em 2007.
Assim, no seu entendimento, "considerando o acolhimento dos documentos que demonstram a execução das metas objeto da 1ª. parcela dos recursos, remanescem não elididas as despesas irregulares no valor de R$ 3.449,00 e a integralidade da 2ª. parcela".
A par disso, a Secex-TCE propôs, basicamente:
rejeitar as alegações de defesa apresentadas pela RAEC;
acolher parcialmente as alegações de defesa do Sr. Almino Cassiano, aproveitando-as em benefício da RAEC;
julgar irregulares as contas do Sr. Almino Cassiano e da RAEC, com condenação em débito pelo montante de R$ 3.449,00 referente à primeira parcela e pela integralidade da 2ª. parcela. 
**
Ao me pronunciar nos autos, à exceção da proposta de rejeição das alegações de defesa apresentadas pela RAEC, manifestei-me em discordância do encaminhamento alvitrado pela Secex-TCE, entendendo que o processo ainda não se encontrava em condições de ser apreciado em seu mérito. 
No meu julgamento, ainda que, em observância ao princípio do formalismo moderado, a documentação acostada às peças 94 a 109 fosse considerada hábil a demonstrar a execução física do objeto, o que considerei apenas a título de argumentação, a documentação financeira juntada originalmente aos autos apresentaria diversas inconsistências, que prejudicariam o estabelecimento do requerido nexo causal entre os recursos recebidos e as despesas realizadas. 
Teci, então, a título de exemplificação, algumas considerações sobre parte dos documentos, a partir das ressalvas constantes do parecer financeiro, concluindo, ao final, que os autos deveriam ser restituídos à Secex-TCE, tendo em vista não ter sido promovida a adequada análise dos elementos nele aduzidos.
Registrei, ainda, no tocante às responsabilidades, que seria indevida a exclusão do Sr. Tomé da Silva do Rol de Responsáveis. 
Observei que:
como arguido pelo Sr. Almino Cassiano, os recursos da primeira parcela, que correspondem a maior parte dos recursos repassados, foram gastos quase integralmente na gestão do Sr. Tomé da Silva: em 31/3/2007, data em que começou o mandato do Sr. Almino Cassiano, o saldo em conta era de R$ 26.198,16, montante que já incluía a 2ª. parcela do convênio, no valor de R$ 25.080,00, depositada em 30/8/2006 (peça 34, p. 8 e 16) ;
embora o Sr. Tomé da Silva tenha sido notificado da TCE apenas em 2017, o fato é que ele assinou o convênio em nome da RAEC, tendo se comprometido a executar fielmente o convênio, em consonância com o Plano de Trabalho aprovado; a observar os princípios estabelecidos para as licitações; a apresentar relatórios da execução físico-financeira; e a prestar contas nos termos da Cláusula Oitava do termo, devendo, para tanto, ter mantido em boa ordem os documentos comprobatórios das despesas. Todavia, a documentação juntada aos autos não indicaria que o responsável tenha observado essas diretrizes e cumprido com os compromissos firmados;
no caso aqui tratado, não se aplicaria, para fins de rejeição da alegação apresentada pelo Sr. Almino Cassiano, o entendimento pacífico de que "o dirigente sucessor pode responder por recursos geridos pelo antecessor, em solidariedade com este ou de forma exclusiva, na hipótese de não ter dado continuidade ao objeto pactuado, desperdiçando, assim, os recursos até então empregados, ante o não alcance dos objetivos almejados". Isto porque não haveria que se falar em "continuidade" no caso em análise, ante a própria natureza das metas pactuadas no convênio (realização de oficinas) , as quais eram autônomas, independentes entre si. 
Assim, divergindo da Secex-TCE, entendi que não ser devida a responsabilização do dirigente sucessor pelos recursos geridos por seu antecessor. Tal conclusão não afastaria, todavia, a sua responsabilidade pela prestação de contas, o que poderia motivar sua audiência, mas não a obrigação de restituir a integralidade dos recursos da primeira parcela. 
Portanto, concluí que apenas o Sr. Tomé da Silva deveria ser responsabilizado pelos recursos despendidos durante a sua gestão, cabendo, para tanto, a sua regular citação.
Ao apreciar os autos, Vossa Excelência, em Despacho à peça 116, entendeu ser recomendável o reexame da documentação comprobatória pela unidade técnica, ante as inconsistências por mim apontadas.
Afora isso, também entendeu indevida a responsabilização do Sr. Almino Cassiano pela 1ª. parcela do débito, cuja aplicação ocorreu quase integralmente na gestão de seu antecessor. Nada obstante, ante o tempo decorrido, considerou inadequada a reinclusão no rol de responsáveis do Sr. Tomé da Silva, cabendo a responsabilização apenas da RAEC pela restituição desses recursos.
Por fim, entendeu apropriada a realização de audiência do Sr. Almino Cassiano, em face da sua omissão na prestação de contas da 2ª. parcela, ônus que cabia àquele responsável.
Restituídos os autos à Secex-TCE, foram objeto de reanálise por meio da instrução à peça 117, tendo sido constatadas novas irregularidades, que resultaram em alteração no quadro de débito e responsabilização, conforme item 79 da instrução.
Quanto à audiência determinada, a Secex-TCE ressaltou ter ocorrido a prescrição da pretensão punitiva do Tribunal, de sorte que tal medida se faria desnecessária.
Ao final, foi proposto, em essência:
rejeitar as alegações de defesa apresentadas pela RAEC;
acolher parcialmente as alegações de defesa do Sr. Almino Cassiano, aproveitando-as em benefício da RAEC;
julgar irregulares as contas do Sr. Almino Cassiano e da RAEC, com condenação em débito nos termos apurados na instrução.
***
Novamente, manifesto-me de acordo com a rejeição das alegações de defesa oferecidas pela RAEC, assim como entendo, à semelhança da unidade especializada, desnecessária a realização de audiência do Sr. Almino Cassiano, ante a prescrição da pretensão punitiva do Tribunal.
No entanto, discordo, mais uma vez, do exame empreendido pela Secex-TCE em face da documentação juntada aos autos, conforme análise a seguir desenvolvida.
Segundo consta do parecer financeiro, não foram anexados os contratos de trabalho dos oficineiros, assessores e auxiliares da biblioteca comunitária, tampouco o currículo e a seleção utilizada para a contratação. De fato, constam apenas recibos simples.
A ausência das formalidades requeridas poderia, em princípio, ser relevada, caso a documentação juntada aos autos fosse apta a comprovar a realização da totalidade das oficinas e a existência da biblioteca, todavia, entendo que os elementos aduzidos não levam a essa conclusão. 
Especificamente quanto às Oficinas de Estruturação da Biblioteca Comunitária (Meta 2) e de Planejamento (Meta 3) , como já havia registrado em meu pronunciamento anterior, não foram apresentadas:
a ata referente à reunião de planejamento da estruturação da biblioteca comunitária, prevista no item 2.1 do Plano de Trabalho;
a lista de presença dos participantes da Oficina de Planejamento (lembrando que foi prevista a alimentação de 21 pessoas no evento - item 3.1) , assim como do correspondente material didático utilizado (item 3.2) .
A título de demonstração da efetiva execução física dessas oficinas, foram juntadas somente fotos de espaço onde crianças e adolescentes fazem a leitura de livros (peça 96) . No entanto, não há qualquer elemento que identifique que o referido local seja, efetivamente, a biblioteca cuja estruturação foi financiada com recursos do convênio. 
Ressalto que o fato de terem sido efetuados pagamentos aos Srs. Almino Cassiano Melo Feijão (peça 36, p. 7-8, 45-48 e 55-56) , Ionara Martins Melo (peça 36, p. 65-68, peça 37, p. 1-16) e Francisco José Araújo Melo (peça 37, p. 7-10, 13-14, 21-22 e 39-40) , a título de remuneração pela prestação de serviços de auxiliar de biblioteca - comprovados apenas por recibos simples, sem qualquer vinculação a contrato formal -, não se constitui em prova da concreta instalação da biblioteca, em especial porque, além da ausência de comprovação da existência física desse espaço, não há qualquer outro documento financeiro relacionado a sua composição, a exemplo da esperada aquisição de estantes de ferro e livros, prevista na Meta 1, subitens 1.25 e 1.26. 
Portanto, entendo que a Meta 2 (Estruturação da Biblioteca Comunitária) não foi cumprida, não sendo passíveis de aceitação, por decorrência, as despesas que seriam a ela correspondentes: quatro pagamentos de R$ 160,00 ao Sr. Almino Cassiano - itens 20, 29, 30 e 33 da relação de pagamentos (cheques 850022, 850031, 850032 e 850035) ; cinco pagamentos de R$ 160,00 a Ionara Martins - itens 37 a 41 da relação de pagamentos (cheques 850039 a 850043) ; e cinco pagamentos de R$ 160,00 a Francisco José Araújo - itens 42, 43, 45, 49 e 55 da relação de pagamentos (cheques 850044, 850045, 850049, 850053 e 850061) .
Da mesma forma, nada foi apresentado de sorte a comprovar a efetiva realização da denominada Oficina de Planejamento (meta 3) .
Do ponto de vista financeiro, diriam respeito à Oficina de Planejamento as despesas 1 a 4 constante da Relação de Pagamentos:
	Credor
	Cheque
	Data 
	Valor (R$) 
	Título de crédito
	Localização documentos

	Itiquira Turismo Ltda.
	850001
	12/4/2006
	1072,66
	fatura
	Peça 35, p. 1-4

	Sandra Maria Rodrigues Lobo
	850004
	12/4/2006
	688,00
	recibo
	Peça 35, p. 5-6

	Francisco José Leal de Vasconcelos
	850005
	12/4/2006
	410,30
	Recibos e notas fiscais anexados para ressarcimento de ajuda de custo
	Peça 35, p. 7-13

	Márcia Martins Melo
	850006
	12/4/2006
	457,50
	Nota fiscal
	Peça 35, p. 14-15

Consta que teriam sido pagos R$ 688,00 à Sra. Sandra Maria Rodrigues Lobo na qualidade de instrutora para o assessoramento do Planejamento do Ponto de Cultura (peça 35, p. 5-6) , que teria sido realizado entre 8 e 10 de abril/2006, conforme especificado no recibo (cheque 850004) . 
O comprovante de embarque à peça 35, p. 3, em nome de Sandra Lobo, ao que parece para o dia 7/4/2006, em princípio, poderia ser vinculado ao evento. Todavia, não é possível identificar nem a origem, nem o destino do voo. Quanto ao outro comprovante de embarque juntado na prestação de contas referente ao deslocamento da instrutora (apenas um trecho, também sem identificação de origem/destino) , é de 23/4/2006, portanto em momento muito posterior à suposta realização do evento (peça 35, p. 4) , não havendo qualquer elemento nos autos que fundamente a conclusão de que possa se referir ao seu retorno. 
Ainda com relação à Oficina de Planejamento, foi juntado comprovante de embarque (trecho Teresina/Fortaleza) em nome de Francisco José Leal Vasconcelos, de 7/4/2006 (também na peça 35, p. 3) , além de comprovantes de despesas de hospedagem, alimentação e transporte terrestre (ressarcidas como ajuda de custo, mediante o cheque 850005, no valor total de R$ 410,30 - peça 35, p. 7) .
No entanto, o Plano de Trabalho previa o pagamento de passagem de ida e volta (2 passagens, portanto) apenas para o instrutor (trechos BSB-FOR-BSB) que, em princípio, seria a Sra. Sandra Maria. É de se ressaltar que o Sr. Francisco José Leal Vasconcelos, conforme ata à peça 2, era o Vice-Presidente da entidade à época, não estando prevista a realização de despesas com pessoal próprio da ONG para a Meta 3, ainda que no eventual interesse do projeto - fato não demonstrado nos autos -, não havendo qualquer motivação para a despesa, nem mesmo informação de que ele tenha tomado parte do evento ou que residia em Teresina/PI. Antes, recibo por ele assinado à peça 36, p. 6, informa como sendo seu endereço "SGAN 912, bloco E, Módulo C, apto 03 - Edifício Master Place, em Brasília/DF".. 
Afora isso, salvo a despesa com alimentação (no valor de R$ 14,30) , cujo comprovante foi emitido no mesmo montante, embora sem identificação do beneficiário (peça 35, p. 12) , os valores indicados nos recibos de hospedagem e de transporte terrestre anexados ao documento "cópia do cheque 850005" (peça 35, p. 8-13) não correspondem aos valores individuais mencionados na discriminação das despesas (peça 35, p. 7) , embora correspondam ao valor total do cheque.
Conforme a "cópia do cheque 850005" (peça 35, p.7) , estariam sendo ressarcidas despesas com hospedagem de R$ 218,50 e com transporte terrestre de R$ 177,50. Todavia, os comprovantes anexados totalizam R$ 78,00 para despesas com transporte (dos quais apenas R$ 22,00 teriam sido destinados ao deslocamento terrestre da Sra. Sandra Maria, em 8/4/2006, de Fortaleza/CE para Sobral/CE - peça 35, p. 8) e R$ 318,00 para despesas com hospedagem. Uma das notas fiscais de hospedagem, inclusive, se refere ao período de 21/4 a 23/4/2006, posterior à emissão do cheque e à realização do evento, e nenhuma das duas traz a identificação do hóspede. 
Quanto ao pagamento efetuado por meio do cheque 850006 (peça 35, p. 14-15) , que, ao que consta, diria respeito ao fornecimento de alimentação da Oficina de Planejamento - despesa prevista no Plano de Trabalho para 21 pessoas -, não há elementos que o vinculem ao evento, cuja realização, por sinal, sequer restou provada. Em meu julgamento, o simples fato de ter sido efetuada despesa com alimentação para 30 pessoas, sem qualquer identificação da sua destinação (vide teor da nota fiscal à peça 35, p. 15) , não demonstra a realização da oficina. 
Portanto, como já havia ressaltado no parecer à peça 115, essas despesas (itens 1 a 4 da relação de pagamentos, nos valores, respectivamente, de R$ 1.072,66 - cheque 850001, R$ 688,00 - cheque 850004, R$ 410,30 - cheque 850005 e R$ 457,50 - cheque 850006 - peça 35, p. 1-15) , em minha percepção,  não merecem acolhida.
Pelas mesmas motivações, também não devem ser acolhidas as despesas correspondentes aos itens 18 e 19 da relação de pagamentos, nos valores de R$ 750,00 (cheque 850019) e R$ 450,00 (cheque 850020) , respectivamente (peça 36, p. 1-6) , em favor da RAEC (suposto reembolso de material didático) e do Sr. Francisco José Leal de Vasconcelos (transporte de participantes) . 
Saliento mais uma vez, por relevante, que essas inconsistências me fizeram propor a restituição dos autos à Secex-TCE para que análise semelhante - em que fossem confrontados os documentos referentes à execução física das oficinas e à execução financeira dos recursos - fosse efetuada em relação ao restante da documentação anexada aos autos. 
Entretanto, o novo exame empreendido partiu do princípio de que os documentos financeiros apresentados, tais como comprovantes de pagamento de passagens, de alimentação e da remuneração dos oficineiros, seriam suficientes para comprovar a execução das oficinas, ainda que não houvesse prova material da sua realização:
Análise: de fato, os responsáveis não carrearam para a prestação de contas documentos probatórios da realização das oficinas de planejamento e estruturação da biblioteca, como a lista de presença e a indicação do material didático utilizado. De toda sorte, percebe-se que esta foi a primeira atividade do projeto, havendo outros documentos nos autos (peça 35, p. 1-15) que indicam sua realização, sob a instrutoria de Sandra Maria Rodrigues Lobo, como as datas em que ocorreu (8,9 e 22/4/2006) , as despesas com transporte aéreo, hospedagem e com alimentação dos participantes, cujos valores e duração são compatíveis com os indicados no Plano de Trabalho. Apesar da insuficiência das fotos como prova da estruturação da biblioteca (peça 96) , levantada pelo MP/TCU, é de se observar que houve pagamentos pela prestação de serviços de auxiliar de biblioteca por 13 meses (quadro anterior) , a três pessoas distintas, reforçando que, de fato, a biblioteca foi estruturada com recursos do convênio. Dessa forma, a despeito das ausências indicadas pelo MP/TCU, entendemos que os demais documentos presentes nos autos são suficientes para indicar que houve a realização da Oficina de Planejamento e de Estruturação da Biblioteca Comunitária. 
 (...) 
Análise: como examinado na alínea "b", entendemos que a documentação constante dos autos é suficiente para demonstrar a realização da Oficina de Planejamento e de Estruturação da Biblioteca Comunitária, dentre as quais o pagamento com alimentação para as referidas oficinas, realizado por meio do cheque 850006, no valor de R$ 457,50.
 (...) 
Análise: (...) 
Com relação a Sandra Maria Rodrigues Lobo, há documentos nos autos referentes a despesas com transporte para o local do evento (peça 35, p. 1-4) . Quanto à Ana Carolina R da Silva, há menção à instrutoria da oficina na lista de presença e em material didático (peça 103, p. 2 e 17) por "Karol", que provavelmente se refere à Sra. Ana Carolina.
Quanto aos demais, Francisco Glen Adison M. Melo, Francisco José L. de Vasconcelos e Francisca Edilene Melo há nos autos somente os recibos pela prestação dos serviços, com emissão de cheques individualizados para cada um desses profissionais. Entendemos que os documentos fiscais das despesas, a emissão dos cheques individualizados e os demais elementos probatórios da realização das oficinas, como fotos e despesas com alimentação, por exemplo, são suficientes para a constatação do nexo de causalidade com o objeto do projeto cultural. 
Não há dúvida de que a documentação financeira é elemento essencial e necessário a demonstrar o nexo de causalidade requerido. No entanto, pela natureza do objeto ora tratado, não se mostra suficiente, fazendo-se necessário também comprovar a efetiva realização das oficinas por meio de listas de presença, programação do evento, material didático, certificado de participação, entre outros, em conformidade com as disposições contidas nas Cláusulas Terceira, inciso II, e Oitava do termo do convênio (peça 9) e a consolidada jurisprudência do Tribunal.
Tendo essa diretriz, passo a tratar, então, das Oficinas Cultura, Cidadania e Democracia (Meta 4) , Protagonismo Juvenil (Meta 5) , Dinamização da Leitura e Escrita (Meta 8) , Expressão Corporal, Voz e Interpretação (Meta 9) , Danças Folclóricas (Meta 13) e Desenho e Pintura (Meta 15) , às quais diria respeito o restante da documentação financeira apresentada.
Ressalto que apesar de terem sido juntados documentos, a título de comprovação da execução física, das Metas 10 (Oficina de Percussão - peças 100-101) , 12 (Curso de Educação Política - peça 102) , Meta 14 (Oficina de Capoeira e Maculelê - peça 104) , 16 (Curso Dirigido sobre o Estatuto da Criança e do Adolescente - peça 106) e 17 (Oficina de Balé - peça 107) , a correspondente documentação financeira não foi enviada, de sorte que a análise a seguir se restringirá às oficinas acima mencionadas. 
Pois bem, a respeito da Meta 4 (Oficina Cultura, Cidadania e Democracia) , foram anexados os seguintes comprovantes de despesas:
- Maria do Socorro Melo (item 21 da relação de pagamentos) , no valor de R$ 180,00, que seria referente à confecção de bolsas, a título de material didático da oficina (peça 36, p. 9-10) ;
- RAEC (item 22 da relação de pagamentos) , no valor de R$ 135,00, referente a recibos assinados por supostos beneficiários de transporte para participar da oficina (Tunica Aires Martins de Mesquita, Ana Alice Paiva, Francisca Mislene Alves Farrapo, Bruna Alves S Ximenes, Ginecy Rodrigues Sousa, Manoel Marques R Sousa, Antônio Regis Rodrigues Sousa) , totalizando R$ 69,00, e recibo, no valor de R$ 66,00, que corresponderia à confecção de 660 cópias a título de material didático (peça 36, p. 11-17) ;
- Rosevone Carvalho Silva (item 23 da relação de pagamentos) , no valor de R$ 540,00, que seria pertinente ao fornecimento de alimentação (peça 36, p. 18-19) ;
- Sandra Maria Lobo (item 24 da relação de pagamentos) , no valor de R$ 1.200,00, pela prestação de assessoria pedagógica no evento. Não há indicação da data da realização do evento (peça 36, p. 20-21) ;
- Francisco José Leal de Vasconcelos (item 25 da relação de pagamentos) , no valor de R$ 740,00, referente a despesas diversas com transporte de participantes, material didático, hospedagem de oficineiro, material de expediente e alimentação (peça 36, p. 22-33) . Observo que há pequena divergência do que seria o total da despesa "material de expediente", visto que a locação de vídeos pelo Sr. Francisco José (peça 36, p. 24) totalizou R$ 3,00, e não R$ 9,00. Afora isso, havia a previsão de apenas 3 diárias par o oficineiro, sendo esse total extrapolado (vide peça 36, p. 23 e 26) ;
- Itiquira Turismo Ltda (item 26 da relação de pagamentos) , no valor de R$ 1.522,48, pelo fornecimento de passagens aéreas (peça 36, p. 34-40) . Registro que foram emitidas passagens aéreas em nome de Sandra Lobo e Francisco Vasconcelos, a despeito de estar previsto o transporte aéreo apenas do oficineiro, que seria, no caso, a Sra. Sandra Lobo;
- Rosevone Carvalho Silva (itens 27 e 28 da relação de pagamentos) , nos valores de R$ 460,00 e R$ 68,80, pelo fornecimento de alimentação (peça 36, p. 41-44) .
A despeito da documentação financeira apresentada, não foram trazidos quaisquer elementos aptos a comprovar a efetiva execução da oficina, tais como material didático, lista de presença, programação do evento, entre outros, em razão do que entendo que essas despesas também não devam ser acolhidas: R$ 180,00 (cheque 850023) ,  R$ 135,00 (cheque 850024) , R$ 540,00 (850025) ,  R$ 1.200,00 (850026) ,  R$ 740,00 (850027) ,  R$ 1.522,48 (850028) , 460,00 (850029) e R$ 68,80 (850030) - peças 36, p. 9-44) . 
Quanto à Meta 5 (Oficina de Protagonismo Juvenil) , foram anexados os comprovantes de despesas a seguir listados:
 - Rosevone Carvalho Silva (item 31 da relação de pagamentos) , no valor de R$ 650,00, que seria pertinente ao fornecimento de alimentação (peça 36, p. 49-50) ;
- RAEC (item 32 da relação de pagamentos) , no valor de R$ 1.845,00, que seria referente à aquisição de material didático (não foi juntado recibo ou nota fiscal correspondente - peça 36, p. 51-54) ;
- Rosevone Carvalho Silva (item 34 da relação de pagamentos) , no valor de R$ 452,00, que seria pertinente ao fornecimento de alimentação (peça 36, p. 57-58) ;
- RAEC (item 35 da relação de pagamentos) , no valor de R$ 84,00, referente a recibos assinados por supostos beneficiários de transporte para participar da oficina (Viviane de Lima Paiva, Genecy Rodrigues Sousa, Bruna Alves Sabóia Ximenes, Francisca Mislene Alves Farrapo - peça 36, p. 59-61) ;
- Francisco Glen Adison Mendes Melo (item 36 da relação de pagamentos) , no valor de R$ 1.200,00, o qual seria o oficineiro (peça 36, p. 62-64) . 
Diversamente do verificado quanto às três oficinas anteriores, o responsável fez juntar cópia da programação do evento, listas de frequência, e cópia do que seria o material didático empregado. Embora não conste o nome do facilitador em nenhum desses documentos, entendo possa ser tida como demonstrada a realização do evento (entre 4 e 6/11/2006 - peça 98) .
Assim, em princípio, as despesas informadas pelo responsável poderiam ser acolhidas. 
No entanto, observado o plano de trabalho, constata-se que o pagamento do oficineiro, bem como do material didático ficaria a cargo da contrapartida, não sendo financiados com recursos federais. 
É possível constatar à peça 36, p. 63-64, que houve um depósito de R$ 1.200,00 para honrar o pagamento ao oficineiro (cheque 850038) , devendo ser considerado como contrapartida. 
Com relação ao material didático, foram efetuados depósitos de R$ 1.226,00 e R$ 619,00 correspondentes ao cheque 850034, no valor de R$ 1.845,00, que teve a própria RAEC como favorecida. Todavia, não foram anexados quaisquer documentos fiscais a comprovar a execução da despesa, aptos a demonstrar que esses recursos foram aplicados em prol do convênio, condição necessária para que possam ser considerados como efetiva contrapartida da entidade. 
Quanto às demais despesas, custeadas com recursos federais, entendo que possam ser acolhidos os gastos com alimentação (R$ 650,00 + R$ 452,00 - cheques 850033 e 850036) , bem como parte da despesa de transporte (cheque 850037, no valor de R$ 84,00) , visto que apenas Francisca Mislene Alves Farrapo assinou a lista de frequência da oficina nos dias 5 e 6 de novembro/2006 (peça 98, p. 4-5) . Assim, a despesa de R$ 21,00 a ela pertinente (peça 36, p. 61) pode ser aceita. 
Com relação à Oficina de Dinamização da Leitura e Escrita (Meta 8) , os seguintes comprovantes de despesa foram apresentados:
- Maria do Socorro Rufino Mesquita (itens 44 e 46 da relação de pagamentos) , no valor de R$ 990,00 cada, que seriam pertinentes ao fornecimento de alimentação (peça 37, p. 11-12 e 15-16) ;
 - RAEC (item 47 da relação de pagamentos) , no valor de R$ 60,00, referente a recibos assinados por supostos beneficiários de transporte para participar da oficina (Francisca Joseana Paiva Ximenes, Natália Rodrigues Feijão e Francisca Jéssica Lima Abreu- peça 37, p. 17-18) ;
- Francisca Edilene Melo (item 48 da relação de pagamentos) , no valor de R$ 1.600,00, por serviços de assessoria pedagógica (oficineira - peça 37, p. 19-20) .
À semelhança da Meta 5, foram apresentados documentos que entendo aptos a demonstrar a realização do evento, que teria ocorrido entre 25 e 27/5/2007, quais sejam cópia da programação do evento, listas de frequência (onde há a informação de que a Sra. Edilene foi a instrutora) , e cópia do que seria o material didático utilizado, além de diversas fotos (com o registro das datas dos dias do evento) , onde as crianças aparecem executando atividades e se alimentando (peça 97) .
Assim, entendo que possam ser acolhidas as despesas referentes ao fornecimento de alimentação (R$ 990,00 + R$ 990,00 - cheques 850048 e 850050) e pagamento da oficineira (R$ 1.600,00 - cheque 850052) que seriam custeados com recursos federais, conforme Plano de Trabalho. Quanto ao auxílio-transporte (cheque 850051, no valor de R$ 60,00) , dentre os beneficiários, consta a assinatura apenas da aluna Francisca Jéssica Lima Abreu na lista de frequência referente ao primeiro e ao terceiro dia do evento (peça 97, p. 3-4) . Portanto, apenas o valor do auxílio concedido a essa aluna (R$ 20,00) deve ser acolhido. 
Trato, então, da Meta 9 (Oficina de Expressão Corporal, Voz e Interpretação) , em relação à qual foram juntados os seguintes comprovantes de despesa:
- Maria do Socorro Rufino Mesquita (itens 50 e 54 da relação de pagamentos) , no valor de R$ 1.237,50 cada, em razão do fornecimento de alimentação (peça 37, p. 23-24 e 37-38) ;
- Francisco José Leal de Vasconcelos (item 51 da relação de pagamentos) , no valor de R$ 2.000,00, por serviços de assessoria pedagógica (oficineiro - peça 37, p. 27-28) .
- RAEC (item 52 da relação de pagamentos) , no valor de R$ 315,00, pela aquisição de material de expediente (peça 37, p. 29-31) ;
 - RAEC (item 53 da relação de pagamentos) , no valor de R$ 211,00, referente a recibos assinados por supostos beneficiários de transporte para participar da oficina (Maria Verônica Ripardo Nascimento, Raimundo Nonato Alves Ximenes, Dionis Martins Mesquita, Francisca Elininara Ribeiro Silva, Leonardo Paiva Ximenes, Francisco Sales de Sousa Júnior, Orlando Lima da Silva, Ivone Mendes de Souza, Cleidiane Martins de Almeida, Everaldo Alves Feijão. Observação: recibos totalizam valor a menor, R$ 206,00 - peça 37, p. 32-36) .
No tocante à execução da oficina (peça 99) , foram juntadas apenas duas listas de frequência referentes aos dias 14 e 15/7/2007 e algumas fotos que não refletem atividades relacionadas ao tema do evento. É de se observar que nenhum dos supostos alunos que receberam auxílio transporte são signatários dessas listas de frequência. Ademais, o número de signatários (apenas 16 no dia 14/7 e 18 no dia 15/7) não justificaria os gastos com alimentação, em muito superiores aos da Meta 8 (que teve três dias de evento, com a participação de 21 a 28 pessoas) .
É de se ressaltar, ainda, que não foi demonstrada a vinculação do material de expediente que teria sido adquirido à execução da oficina.
Portanto, entendo que essas despesas não devam ser acolhidas: R$ 1.237,50 (cheque 850055) ,  R$ 1.237,50 (cheque 850060) ,  R$ 2.000,00 (cheque 850056) ,  R$ 315,00 (cheque 850058) e R$ 211,00 (cheque 850059) .  
Abordo, agora, a documentação atinente à Oficina de Danças Folclóricas (Meta 13) , com referência à qual foram anexados os seguintes comprovantes de despesa:
- Joaquim Camilo Feijão - EPP (item 56 da relação de pagamentos) , no valor de R$ 990,00, relativa à aquisição de um aparelho de som em 10/8/2007 (peça 37, p. 41-43) ;
- Maria do Socorro Rufino Mesquita (itens 57 e 58 da relação de pagamentos) , no valor de R$ 868,00 cada, em razão do fornecimento de alimentação (peça 37, p. 44-47) ;
- RAEC (itens 59 e 61 da relação de pagamentos) , nos valores de R$ 160,00 e R$ 52,00, referente a recibos assinados por supostos beneficiários de transporte para participar da oficina (Tunica Airles Martins de Mesquita, Francisco Rodrigues da Silva, Raimundo Alves Ximenes, Francisco José Araújo Melo (2 recibos de mesma data, com valores e assinaturas diferentes) (peça 37, p. 48-51 e 54-55) ;
- Ana Carolina R da Silva (item 60 da relação de pagamentos) , no valor de R$ 1.600,00, por serviços de assessoria pedagógica (oficineira - peça 37, p. 25-26 e 52-53) .
À semelhança das Metas 5 e 8, foram apresentados documentos que entendo aptos a demonstrar a realização do evento, que teria sido realizado nos dias 11, 12, 17 e 18/8/2007, quais sejam cópia da programação do evento, listas de frequência (onde há a informação de que "Karol Mangá" foi a instrutora, sendo de se inferir que se trata da Sra. Ana Carolina R da Silva) , e cópia do que seria o material didático utilizado. Há, ainda, algumas avaliações do grupo de dança, à peça 108, p. 36/46, onde os alunos fazem referência a "Glênia" e a "Larysse", que assinam as listas de frequência (peça 103, p. 2-13) .
Assim, entendo que possam ser acolhidas as despesas referentes à aquisição do aparelho de som (R$ 990,00 - cheque 850062) , ao pagamento da alimentação (R$ 868,00 + R$ 868,00 - cheques 850064 e 850065) e pagamento da oficineira (R$ 1.600,00 - cheque 850067) que seriam custeados com recursos federais, conforme Plano de Trabalho. 
Quanto ao auxílio-transporte (cheques 850066 e 850068, nos valores  de R$ 160,00 e R$ 52,00, respectivamente) , nenhum dos beneficiários assinou a lista de frequência. Portanto, essas duas despesas não devem ser acolhidas. 
Por fim, abordo a Meta 15 (Oficina de Desenho e Pintura - tecido e cerâmica) . A esse respeito, foram anexados os seguintes comprovantes:
- RAEC (item 62 da relação de pagamentos) , no valor de R$ 600,00, referente a suposta aquisição de material didático (peça 37, p. 56-63) . Todavia, pela descrição contida nos comprovantes fiscais, constata-se que se trata de material de escritório (toner, pastas, papel A4, envelope, cola, agenda) ;
- RAEC (item 63 da relação de pagamentos) , no valor de R$ 2.400,00, referente à suposta compra de "material de consumo específico", consoante simples declaração do Padre Tomé da Silva (peça 37, p. 64-65) , sem a adição de qualquer comprovante fiscal válido. 
Apesar de terem sido juntadas listas de frequência e algumas fotos, onde aparecem crianças realizando atividades de pintura, não se mostra possível vincular os documentos de despesa apresentados à execução da oficina. 
Assim, as despesas não devem ser acolhidas: R$ 600,00 (cheque 850069) e R$ 2.400,00 (cheque 850070) .
Finalizada a análise da execução física e financeira das oficinas, trato das irregularidades remanescentes.
Quanto aos cheques emitidos sem comprovação fiscal (850071, 850073, 850075, 850076 e 850012) , de fato, apenas o cheque 850012, no valor de R$ 299,00, consta da relação de pagamentos apresentada na prestação de contas parcial da 1ª. parcela. Em relação a ele, consta apenas um canhoto do que seria a nota fiscal e de cópia do suposto contrato, que não menciona, sequer, o bem adquirido (peça 35, p. 42-45) . Esta, por sinal, tal como registrado no parecer financeiro, é característica comum a todos os contratos apresentados referentes aos cheques 850007 a 850011 (peça 35, p. 16-41) .
Portanto, à semelhança da Secex-TCE, entendo que essa despesa (R$ 299,00 - cheque 850012) não deva ser acolhida. 
Em meu parecer precedente, indiquei estarem também ausentes comprovantes fiscais em relação:
a)  aos cheques 850013 a 850018, nos valores de R$ 388,80, R$ 1.698,48, R$ 1.032,00, R$ 524,50, R$ 160,00 e R$ 1.393,72, respectivamente (total de R$ 5.197,50 - itens 11 a 16 da relação de pagamentos) , e
b) ao "pagto diverso autorizado" no valor de R$ 1.999,00, em 29/6/2006 (item 17 da relação de pagamentos - peça 34, p. 6) . 	
A esse respeito, a unidade especializada registrou a ausência das páginas 380 a 402 do processo original do MinC, que, em princípio, conteriam a documentação faltante. Entendeu, todavia, que a eventual realização de diligência saneadora, na atual fase do processo, seria muito custosa aos cofres públicos, considerando o valor do somatório das despesas (R$ 5.197,50) e o fato de o MinC não ter apontado irregularidades frente a esses pagamentos. Assim, sugeriu que tais despesas sejam consideradas regulares.
Discordo dessa proposição. Primeiramente porque, como apontado pela Secex-TCE, a despesa no valor de R$ 160,00 (cheque 850017) , correspondente ao cheque 850017, constou do parecer financeiro (peça 52, p. 2) , sendo tida por irregular por se tratar de pagamento por serviços de auxiliar de biblioteca ao Sr. Almino Cassiano. Como já analisado acima, não restou comprovado que houve a instalação da biblioteca, condição necessária a justificar esse e os demais pagamentos da espécie. Portanto, essa despesa não pode ser tida por regular. 
Quanto às demais despesas, o fato de não ter sido efetuada ressalva no Parecer Financeiro (peça 52) não significa que foram regulares. Por sinal, a maioria das despesas que considerei irregulares não figura no referido parecer, de sorte que, em meu julgamento, seria devida a realização de diligência de forma a se promover a pertinente análise desses documentos.
Todavia, cabe a Vossa Excelência, como presidente destes autos, deliberar sobre a conveniência, ou não, dessa medida preliminar, considerando que o débito referente à documentação faltante é de R$ 5.037,50 (R$ 5.197,50 - R$ 160,00) .
Com relação às aquisições de bens realizadas em cumprimento à Meta 1, foram apresentadas notas fiscais pertinentes à compra dos itens 1.4 (cheque 850007, no valor de R$ 1.450,00 - item 5 da relação de pagamentos -peça 35, p. 16-22) , 1.1 e 1.14 (cheque 850008, no valor de R$ 4.288,90 - item 6 da relação de pagamentos - peça 35, p. 23-30) , 1.2, 1.3, 1.9 e 1.10 (cheque 850009, no valor de 2.185,00 - item 7 da relação de pagamentos - peça 35, 31-32) , 1.8 e 1.11 a 1.13 (cheque 850010, no valor de R$ 2.700,00 - item 8 da relação de pagamentos - peça 35, p. 33-39) e 1.7 (cheque 850011, no valor de R$ 899,00 - item 9 da relação de pagamentos - peça 35, p. 40-41) , cujos preços estão compatíveis com o Plano de Trabalho, com pequenas variações pontuais para mais e para menos.
Apesar de as aquisições de bens terem sido realizadas sem cotação e do fato de os contratos apresentarem objeto genérico ou com erros de preenchimento, o parecer financeiro não questionou as compras em si mesmas. Afora isso, as fotos apresentadas à peça 95 reproduzem bens que seriam compatíveis com os indicados nas notas fiscais (a exemplo da máquina fotográfica digital Nikon, do monitor AOC, das impressoras HP3015 e HP 3920) . Assim, entendo que essas despesas possam ser acolhidas.
Por fim, quanto à contrapartida, como já observei acima, os depósitos de R$ 1.226,00 e R$ 619,00, que totalizam R$ 2.045,00, correspondem exatamente ao valor do cheque 850034 (peça 36, p. 51-54) , que teve a própria RAEC como favorecida. Não há, todavia, qualquer documento que demonstre que esses recursos foram aplicados em prol do convênio, condição necessária para que possam ser considerados como efetiva contrapartida da entidade. Assim, apenas a despesa de R$ 1.200,00 (cheque 850038) , referente ao pagamento de oficineiro, pode ser tida como contrapartida. 
****
A par de todo o exposto, entendo que possam ser acolhidas as seguintes despesas custeadas com recursos federais:
- cheque 850007 - R$ 1.450,00, de 19/5/2006
- cheque 850008 - R$ 4.288,90, de 18/5/2006
- cheque 850009 - R$ 2.185,00, de 22/5/2006
- cheque 850010 - R$ 2.700,00, de 19/5/2006
- cheque 850011 - R$ 899,00, de 19/5/2006
- cheque 850033 - R$ 650,00, de 31/10/2006
- cheque 850036 - R$ 452,00, de 8/11/2006
- cheque 850037 (parcial) - R$ 21,00, de 7/11/2006
- cheque 850048 - R$ 990,00, de 24/5/2007
- cheque 850050 - R$ 990,00, de 29/5/2007
- cheque 850052 - R$ 1.600,00, 29/5/2007
- cheque 850051 (parcial) - R$ 20,00, de 22/6/2007
- cheque 850062 - R$ 990,00, de 16/8/2007
- cheque 850064 - R$ 868,00, de 10/8/2007
- cheque 850065 - R$ 868,00, de 16/8/2007
- cheque 850067 - R$ 1.600,00, de 20/8/2007
Totalizando R$ 20.571,90.
Tendo em vista que a contrapartida pactuada foi de cerca de 20,066% e que teria havido aplicação regular de recursos federais no total de R$ 20.571,90, o valor devido de contrapartida seria de R$ 4.127,96. Como só restou demonstrada a aplicação de R$ 1.200,00 a título de contrapartida (cheque 850038, de 10/11/2006) , remanesce débito de R$ 2.927,96 (valor histórico) a ser ressarcido pela RAEC.
Vejamos, então, as responsabilidades. 
A gestão do Sr. Tomé da Silva foi de 28/3/2004 a 27/3/2007, enquanto a do Sr. Almino Cassiano foi de 31/3/2007 a 30/3/2009.
Considerando que:
a primeira parcela foi recebida e gasta, em sua maior parte, durante a gestão do Sr. Tomé da Silva, e
em 31/3/2007, data em que começou o mandato do Sr. Almino Cassiano, o saldo em conta era de R$ 26.198,16 - montante que já incluía a 2ª. parcela do convênio, no valor de R$ 25.080,00, depositada em 30/8/2006 (peça 34, p. 8 e 16) ;
o débito a ser atribuído exclusivamente ao RAEC, conforme determinado por Vossa Excelência no Despacho à peça 116, teria, então, a seguinte composição:
	Natureza (D/C) 
	Valor (R$) 
	Data

	1ª. parcela do convênio (D) 
	46.029,00
	21/2/2006

	Cheque 850007 (C) 
	1.450,00
	19/5/2006

	Cheque 850008 (C) 
	4.288,90
	18/5/2006

	Cheque 850009 (C) 
	2.185,00
	22/5/2006

	Cheque 850010 (C) 
	2.700,00
	19/5/2006

	Cheque 850011 (C) 
	899,00
	19/5/2006

	Cheque 850033 (C) 
	650,00
	31/10/2006

	Cheque 850036 (C) 
	452,00
	8/11/2006

	Cheque 850037 (C) 
	21,00
	7/11/2006

	Saldo da 1ª parcela existente quando da posse do Sr. Almino Cassiano (C) 
	1.118,16
	31/3/2007

	Contrapartida devida (D) 
	4.127,96
	21/2/2006 (*) 

	Contrapartida integralizada (C) 
	1.200,00
	10/11/2006

 (*) considerada a mesma data em que houve o crédito da primeira parcela de recursos federais
Saliento que caso Vossa Excelência delibere por promover diligência com vistas a obter a documentação referente aos cheques 850013 a 850018 e ao "pagto diverso autorizado" no valor de R$ 1.999,00, em 29/6/2006, essa tabela de débito estará passível de alteração em face da análise a ser empreendida.
No entanto, se Vossa Excelência decidir por não realizar a diligência, os correspondentes valores dessas despesas deverão ser lançados a crédito com vistas à redução do débito. 
Com relação ao débito a ser atribuído ao RAEC, solidariamente ao Sr. Almino Cassiano, a composição seria a seguinte:
	Natureza (D/C) 
	Valor (R$) 
	Data

	Saldo da 1ª parcela existente quando da posse do Sr. Almino Cassiano (D) 
	1.118,16
	31/3/2007

	2ª parcela do convênio (D) 
	25.080,00
	30/8/2006

	Cheque 850048 (C) 
	990,00
	24/5/2007

	Cheque 850050 (C) 
	990,00
	29/5/2007

	Cheque 850052 (C) 
	1.600,00
	29/5/2007

	Cheque 850051 (C) 
	20,00
	22/6/2007

	Cheque 850062 (C) 
	990,00
	16/8/2007

	Cheque 850064 (C) 
	868,00
	10/8/2007

	Cheque 850065 (C) 
	868,00
	16/8/2007

	Cheque 850067 (C) 
	1.600,00
	20/8/2007

*****
Assim, discordando, em parte, da análise empreendida pela Secex-TCE, manifesto-me por:
rejeitar as alegações de defesa apresentadas pela RAEC;
rejeitar parcialmente as alegações de defesa apresentadas pelo Sr. Almino Cassiano Melo Feijão;
julgar irregulares as contas dos responsáveis, condenando-os em débito, conforme tabelas acima, ressalvando, quanto ao débito a ser atribuído exclusivamente ao RAEC, a necessidade de deliberação acerca da pertinência, ou não, de diligência saneadora quanto aos cheques 850013 a 850018 e ao "pagto diverso autorizado" no valor de R$ 1.999,00, em 29/6/2006."
	É o relatório. 
1

8.1. Francisco José Leal de Vasconcelos (36.441/OAB-CE), representando Almino Cassiano Melo Feijão
8.2. Yuri Azevedo Silva e Francisco José Leal de Vasconcelos (36.441/OAB-CE), representando Yuri Azevedo Silva.

Subprocurador-Geral Lucas Rocha Furtado

TOMADA DE CONTAS ESPECIAL. CONVÊNIO. PROJETO CULTURAL. OMISSÃO DE PRESTAÇÃO DE CONTAS DA SEGUNDA PARCELA REPASSADA E INSUFICIÊNCIA DE DOCUMENTOS PARA COMPROVAÇÃO DA CORRETA APLICAÇÃO DA PRIMEIRA PARCELA. EXCLUSÃO DE UM RESPONSÁVEL EM RAZÃO DO COMPROMETIMENTO DA AMPLA DEFESA, DECORRENTE DO TRANSCURSO DE MAIS DE DEZ ANOS SEM QUALQUER NOTIFICAÇÃO. REJEIÇÃO DAS ALEGAÇÕES DE DEFESA DA ENTIDADE CONVENENTE. REJEIÇÃO PARCIAL DAS ALEGAÇÕES DE DEFESA DE OUTRO RESPONSÁVEL. PRESCRIÇÃO DA PRETENSÃO PUNITIVA DO TCU. IRREGULARIDADE DAS CONTAS E DÉBITO.

TOMADA DE CONTAS ESPECIAL (TCE)

A Secretaria Especial da Cultura - SEC instaurou esta tomada de contas especial contra a Rede de Arte, Ensino e Cidadania - Raec e seus ex-presidentes Tomé da Silva (gestão de 28/3/2004 a 27/3/2007) e Almino Cassiano Melo Feijão (gestão de 31/3/2007 a 30/3/2009) em face da ausência de comprovação da correta aplicação dos recursos do Convênio 510/2005, cujo objeto era o "apoio ao Projeto Estação Cidadania" e cujo valor total era de R$ 184.882,00, dos quais R$ 147.784,00 tinham origem federal.
2.	Foram efetivamente repassados à convenente, entretanto, apenas R$ 71.109,00, em duas parcelas: a primeira, de R$ 25.310,00 + R$ 20.719,00, em 21/02/2006, e a segunda, de R$ 25.080,00, em 30/08/2006. Tal restrição decorreu da rejeição da prestação de contas da primeira parcela e da omissão da convenente na prestação de contas da segunda parcela.
3.	A rejeição da primeira prestação de contas parcial adveio da insuficiência da documentação comprobatória apresentada (peças 29/37) , não obstante reiteradas notificações da Raec, entre 2009 e 2015, para sua complementação. Nos termos do parecer técnico que analisou a matéria na esfera da SEC (peça 51) , a concedente "não apresentou nenhum documento de comprovação do cumprimento do objeto, como: relatório de cumprimento do objeto, relação de presença dos participantes das oficinas, fotos e ou vídeos das oficinas e atividades realizadas, material de divulgação como folhetos, banners, camisas, conforme previsto no plano de trabalho, e ou clipping de matérias de jornal". Além disso, o parecer financeiro apontou uma série de omissões, inconsistências e possíveis irregularidades na documentação apresentada para comprovar as despesas realizadas.
 4.	No âmbito desta Corte, a Secretaria de Controle Externo de Tomada de Contas Especial - SecexTCE: (i) deixou de efetuar a citação de Tomé da Silva, ante o transcurso de mais de dez anos, desde o término de sua gestão, sem qualquer notificação daquele responsável, o que teria comprometido o exercício de seu direito de ampla defesa; (ii) realizou a citação solidária da Raec e de Almino Cassiano Melo Feijão pelos valores repassados; (iii) deixou de efetuar a audiência de Almino Cassiano Melo Feijão pela omissão na prestação de contas da segunda parcela dos recursos repassados, ante a ocorrência da prescrição da pretensão punitiva desta Corte.
5.	Após analisarem minuciosamente as alegações de defesa apresentadas, os elementos a elas juntados e o restante da documentação constante dos autos, a SecexTCE e o Ministério Público junto ao TCU - MPTCU opinaram: (i) pela rejeição da defesa da Raec; (ii) pelo acatamento parcial das alegações de Almino Cassiano Melo Feijão; e (iii) pela irregularidade destas contas e pela condenação em débito dos responsáveis, sem aplicação de multa também em razão da ocorrência da prescrição da pretensão punitiva deste Tribunal em relação aos referidos responsáveis.
6.	Divergiram aquelas instâncias, entretanto, no tocante aos valores dos débitos a serem imputados, pelos motivos apontados nos respectivos pareceres, integralmente transcritos no Relatório que antecedeu este Voto.
7.	Endosso os posicionamentos acima descritos naquilo em que convergem e, no que tange aos aspectos em que discrepam, acompanho o entendimento da Procuradoria. Em ambos os casos, registro que incluo aquelas manifestações entre minhas razões de decidir no tocante aos pontos em que as acompanho.
8.	No que diz respeito a aspectos preliminares, ratifico o procedimento adotado pela SecexTCE ao não efetuar a citação de Tomé da Silva e a audiência de Almino Cassiano Melo Feijão.
9.	No caso do primeiro, embora a Raec tenha sido reiteradamente notificada das falhas apontadas e instada a corrigi-las, aquele seu ex-dirigente somente teve ciência dos problemas em 09/11/2017, mais de dez anos após o término de sua gestão, ocorrido em 27/03/2007. Assim, ante o longo tempo transcorrido, é inegável o comprometimento do exercício da ampla defesa e do contraditório, o que torna apropriado o encaminhamento adotado pela instrução, em respeito aos mencionados princípios constitucionais e aos princípios da racionalidade administrativa e da economia processual. Deve aquele responsável, pois, ser excluído da responsabilidade nestes autos.
10.	No caso de Almino Cassiano Melo Feijão, também foi adequada a dispensa de realização de sua audiência em razão da omissão na prestação de contas da segunda parcela dos recursos repassados. Considerando que o prazo para apresentação daquelas contas se esgotou em 25/8/2008 e que o ato que ordenou sua citação teve lugar apenas em 02/12/2020, ficou caracterizada a prescrição da pretensão punitiva desta Corte, nos termos do Acórdão 1441/2016-TCU-Plenário (Relator o Ministro Benjamin Zymler) .
11.	Quanto às alegações de defesa apresentadas, a Raec limitou-se a arguir a ilegitimidade passiva de seu atual presidente, Yuri Azevedo Silva, sem nada sustentar em prol de seus próprios interesses. Dessa forma, seus argumentos não podem ser aceitos, uma vez que não afastam a responsabilidade daquela entidade pelos débitos constatados neste feito.
12.	Por sua vez, Almino Cassiano Melo Feijão alegou, em essência: (i) comprometimento de seu direito de defesa em razão do longo tempo transcorrido desde a ocorrência dos fatos; (ii) impossibilidade de sua responsabilização pela totalidade dos recursos transferidos, posto que a maior parte deles foi gerida por seu antecessor Tomé da Silva; (iii) comprovação do alcance das metas previstas pela documentação por ele juntada aos autos (peças 94/109) e inexistência de dano ao erário.
13.	Como demonstraram os pareceres nos autos, tais alegações devem ser acolhidas apenas em parte, pois, em síntese: (i) não ocorreu prejuízo à defesa em razão do transcurso do tempo, já que o responsável foi notificado das irregularidades existentes na prestação de contas parcial por ele próprio apresentada, mas permaneceu silente; (ii) além de existir a possibilidade de responsabilização do dirigente sucessor por recursos geridos por seu predecessor, caso não tenha dado prosseguimento à execução do objeto pactuado, no caso concreto, Almino Cassiano Melo Feijão também geriu parte dos recursos em questão; o que fixa sua responsabilidade por eventuais débitos; (iii) a documentação apresentada pelo responsável indicaria a realização de somente parte das atividades previstas no plano de trabalho do convênio.
14.	Anoto adicionalmente que, nas propostas da unidade técnica e da Procuradoria que estou a endossar, o ex-dirigente em questão é responsabilizado exclusivamente pelos recursos por ele geridos, sem que nada lhe seja imputado com relação a valores utilizados por seu antecessor, valores estes cuja obrigação de ressarcimento recairá unicamente sobre a Raec, dada a exclusão de Tomé da Silva deste feito, pelos motivos acima expostos.
15.	Resta, assim, apenas a questão da definição dos valores dos débitos e das respectivas responsabilidades por seu ressarcimento.
16.	Nesse particular, como já registrei, acompanho a minuciosa e exaustiva análise empreendida pelo Ministério Público, transcrita no Relatório que antecedeu este Voto e que apontou com clareza e precisão quais são as quantias que remanescem pendentes de comprovação e os respectivos responsáveis por sua restituição ao erário.
17.	Destaco apenas que o Parquet suscitou a possibilidade de realização de diligência ao concedente com vistas à obtenção de documentação comprobatória complementar eventualmente existente naquele órgão, de modo a demonstrar a correção de sete despesas cujo somatório é de R$ 5.037,50.
18.	Contudo, dada a pequena monta da quantia indicada e em homenagem aos já mencionados princípios da racionalidade administrativa e da economia processual, bem como ao princípio da economicidade, penso que tal preliminar pode ser dispensada, pois sua implementação pode acarretar o prosseguimento deste feito por um período longo e ainda acarretar custos para a máquina pública que reduziriam substancialmente ou até mesmo superariam os eventuais benefícios a serem auferidos.
19.	Ademais, no que toca a essas pequenas despesas ora em foco, em decorrência do encaminhamento que estou a sugerir, é preciso atentar para o fato de que, como bem lembrou o MPTCU, no cálculo do débito de responsabilidade exclusiva da Raec, "os correspondentes valores (...) deverão ser lançados a crédito, com vistas à redução do débito", o que demanda ajustes no demonstrativo de débito elaborado por aquele órgão. 
	Com essas observações, acolho os pareceres da SecexTCE, em parte, e do Ministério Público, na íntegra, e voto pela adoção da minuta de acórdão que trago a este Colegiado.
	TCU, Sala das Sessões, em 16 de novembro de 2021.
JORGE OLIVEIRA 
Relator